ACORDAO-COMPLETO-2370892

ACÓRDÃO 12901/2020 ATA 41/2020 - SEGUNDA CÂMARA

VISTOS, relatados e discutidos estes autos em que se aprecia recurso de reconsideração interposto por Ivan Rodrigues, ex-prefeito do município de São José dos Pinhais, contra o Acórdão 7790/2018-TCU-Segunda Câmara (peça 208) , mediante o qual esta Corte julgou irregulares suas contas, condenou-o ao pagamento do débito apurado, bem como de multa individual fundamentada no art. 57 da Lei nº 8.443/1992,
ACORDAM os Ministros do Tribunal de Contas da União, reunidos em Sessão da Segunda Câmara, ante as razões expostas pelo Relator, em:
	9.1. conhecer do presente recurso de reconsideração, com fulcro nos arts. 32, inciso I, e 33 da Lei nº 8.443/1992, para, no mérito, negar-lhe provimento;
	9.2. dar ciência desta deliberação ao recorrente e ao interessado.

Recurso de reconsideração interposto contra acórdão  mediante o qual esta Corte julgou irregulares suas contas e imputou-lhe débito e multa  em razão de superfaturamento decorrente de sobrepreço e de pagamentos superiores aos previstos (ausência de comprovação da prestação dos serviços) no âmbito da execução de diversos contratos para os quais foram repassados recursos do Fundo Nacional de Saúde (FNS), durante a gestão do ex-prefeito.

Segunda Câmara

Município de São José dos Pinhais/PR.

3. Interessado/Recorrente:
3.1. Interessado: Fundo Nacional de Saúde (FNS).
3.2. Recorrente: Ivan Rodrigues (CPF XXX.510.218-XX).

13.1. Ministros presentes: Ana Arraes (Presidente), Augusto Nardes (Relator), Aroldo Cedraz e Raimundo Carreiro.
13.2. Ministros-Substitutos presentes: Marcos Bemquerer Costa e André Luís de Carvalho.

ACORDAO-COMPLETO-2447240

Acórdão 8061/2021 - Segunda Câmara

ACORDAO-COMPLETO-2486376

Acórdão 1342/2022 - Segunda Câmara

AUGUSTO NARDES

Ministra Ana Arraes.

Transcrevo a seguir, com os ajustes de forma pertinentes, instrução elaborada na Secretaria de Recursos (peça 325) , que teve a anuência de seu corpo diretivo (peças 326 e 327) e do Ministério Público junto ao TCU (peça 328) :
"INTRODUÇÃO
1. 	Trata-se de recurso de reconsideração interposto por Ivan Rodrigues (peça 305) , contra o Acórdão 7790/2018-TCU-Segunda Câmara (peça 209) , da relatoria da Ministra Ana Arraes. A deliberação recorrida apresenta o seguinte teor (destacando-se os itens impugnados) : 
ACORDAM os ministros do Tribunal de Contas da União, reunidos em sessão da 2ª Câmara, ante as razões expostas pela relatora e com fundamento nos arts. 1º, inciso I, 12, § 3º, 16, inciso III, alíneas 'b' e 'd' e §§ 2º e 3º, 19, 23, inciso III, 26, 28, incisos I e II, e 57 da Lei 8.443/1992 c/c os arts. 214, inciso III, alínea 'a', e 215 a 217 do Regimento Interno, em: 
9.1. excluir Álvaro Zukowski (CPF XXX.537.099-XX) , Assis Manoel Pereira (CPF XXX.942.249-XX) e Carlos Alberto Gomes de Figueiredo (CPF XXX.870.599-XX) do rol de agentes cadastrados como responsáveis neste processo;
9.2. acatar, parcialmente, as alegações de defesa de Izabel Cristina Meister Martins Coelho e de José Adilson Stuzata, com afastamento de sua responsabilização;
9.3. julgar irregulares as contas dos seguintes responsáveis e condená-los, solidariamente - pelos motivos indicados abaixo -, ao recolhimento aos cofres do Fundo Nacional de Saúde dos valores a seguir especificados, atualizados monetariamente e acrescidos de juros de mora desde as datas indicadas até a data do pagamento:
9.3.1. superfaturamento decorrente de sobrepreços - responsáveis solidários: Ivan Rodrigues, Paulo Fernando Sant Anna Bitello e B. M. J. Service Eireli:
	Notas fiscais
	Data do pagamento
	Débito (R$) 
	Contrato

	9
	17/12/2009
	28.351,49
	970/2009

	19
	27/1/2010
	42.960,48
	970/2009

	21
	22/2/2010
	58.996,84
	970/2009

	23
	16/3/2010
	51.824,03
	970/2009

	88 e 89
	5/1/2011
	36.273,64
	221/2010

	94
	14/1/2011
	174.025,26
	467/2010

	96
	11/2/2011
	202.056,83
	467/2010

	140 e 143
	12/8/2011
	575.140,99
	55/2011

	153
	15/9/2011
	24.017,91
	168/2011

	148
	15/9/2011
	67.290,56
	167/2011

	5
	23/12/2011
	292.734,70
	293/2011

	10
	26/1/2012
	329.221,73
	293/2011

9.3.2. superfaturamento decorrente de pagamentos superiores aos previstos (ausência de comprovação dos serviços) - responsáveis solidários: Ivan Rodrigues, Armando Martinho Bardou Raggio, Paulo Fernando Sant Anna Bitello e B. M. J. Service Eireli: 
	Notas fiscais
	Data do pagamento
	Débito (R$) 
	Contrato

	9
	17/12/2009
	146.659,87
	970/2009

	19
	27/1/2010
	87.072,56
	970/2009

	21
	22/2/2010
	26.262,74
	970/2009

	23
	16/3/2010
	56.085,32
	970/2009

	88 e 89
	5/1/2011
	60.806,76
	221/2010

	94
	14/1/2011
	265.064,52
	467/2010

	96
	11/2/2011
	150.879,65
	467/2010

9.3.3. superfaturamento decorrente de pagamentos superiores aos previstos (ausência de comprovação dos serviços) - responsáveis solidários: Ivan Rodrigues, Paulo Fernando Sant Anna Bitello e B. M. J. Service Eireli: 
	Notas fiscais
	Data do pagamento
	Débito (R$) 
	Contrato

	140 e 143
	12/8/2011
	258.469,39
	55/2011

	5
	23/12/2011
	145.084,36
	293/2011

	10
	26/1/2012
	89.730,24
	293/2011

9.4. aplicar as multas individuais a seguir detalhadas, a serem recolhidas aos cofres do Tesouro Nacional, com atualização monetária calculada da data deste acórdão até a data do pagamento, se este for efetuado após o vencimento do prazo abaixo estipulado:
	Responsável
	Valor (R$) 

	Ivan Rodrigues
	500.000,00

	Armando Martinho Bardou Raggio
	100.000,00

	Paulo Fernando Sant Anna Bitello
	500.000,00

	B. M. J. Service Eireli
	500.000,00

9.5. fixar prazo de 15 (quinze) dias, a contar das notificações, para comprovação, perante o Tribunal, do recolhimento das dívidas acima imputadas;
9.6. autorizar a cobrança judicial das dívidas, caso não atendidas as notificações;
9.7. autorizar o pagamento das dívidas em até 36 (trinta e seis) parcelas mensais consecutivas, caso venha a ser solicitado pelos responsáveis antes do envio do processo para cobrança judicial;
9.8. fixar o vencimento da primeira parcela em 15 (quinze) dias, a contar do recebimento das notificações, e o das demais a cada 30 (trinta) dias, com incidência dos respectivos encargos legais sobre o valor de cada parcela; 
9.9. alertar aos responsáveis que a inadimplência de qualquer parcela acarretará vencimento antecipado do saldo devedor;
9.10. enviar cópia deste acórdão ao procurador-chefe da Procuradoria da República no Estado do Paraná (Inquérito Civil 1.25.000.000840/2013-71) para as providências cabíveis;
9.11. enviar, ainda, cópia deste acórdão aos demais destinatários da deliberação que originou a autuação deste processo (Tribunal de Contas do Estado do Paraná, Ministério Público do Estado do Paraná, Secretaria de Saúde do Estado do Paraná e Conselho Municipal de Saúde de São José dos Pinhais/PR) para ciência.
HISTÓRICO
2.	A tomada de contas especial (TCE) de que trata o presente processo foi instaurada em cumprimento ao Acórdão 547/2013-TCU-Plenário, retificado por inexatidão material (alteração do cofre credor) pelo Acórdão 1504/2013-TCU-Plenário, ambos da relatoria da Ministra Ana Arraes, em razão de liquidação irregular de despesas em contratos firmados pela prefeitura de São José dos Pinhais (PR) com a empresa B.M.J. Service Ltda., parcialmente financiados com recursos do Fundo Nacional de Saúde.
2.1.	A TCE teve origem em denúncia apresentada pelo Sindicato dos Servidores Públicos Municipais de São José dos Pinhais, sobre supostas irregularidades na aplicação de recursos federais do Fundo Nacional de Saúde (FNS) e do Programa Nacional de Alimentação Escolar (PNAE) pelo referido município. 
2.2.	No item 9.2 do acórdão originário, que apreciou relatório de fiscalização realizada pela Secex/PR a partir da denúncia, foi determinado a formação de dois apartados de tomada de contas especial, sendo um deles o que trata da presente TCE, para apurar as seguintes irregularidades, envolvendo os seguintes contratos e responsáveis (peça 30) :
	Irregularidade
	Contratos
	Responsáveis solidários

	dispensa de licitação injustificada
 liquidação irregular de despesas, caracterizada por ausência de documentos comprobatórios da efetiva prestação dos serviços, divergência entre pagamentos realizados e as faturas apresentadas pela empresa, pagamentos mensais em valores superiores ao estipulado em contrato, indicativo de duplicidade nos pagamentos, com suposta utilização de recursos federais e municipais para quitação das mesmas despesas; 
superestimativa das taxas de encargos sociais e BDI; 
	970/2009, 221/2010, 467/2010
	- Empresa B. M. J. Service Ltda., beneficiária dos pagamentos com indícios de irregularidade;
- Paulo Fernando Santanna Bitello, sócio administrador da B.M.J. Service Ltda.;
- Ivan Rodrigues, prefeito municipal e responsável pela assinatura e execução dos contratos com indícios de irregularidade, bem como pelas injustificadas dispensas de licitação;
- Armando Martinho Bardou Raggio, secretário municipal de saúde de 23/11/2009 a 12/5/2011, responsável pela assinatura e execução dos contratos com indícios de irregularidade na liquidação das despesas, bem como pelas injustificadas dispensas de licitação;

		55/2011, 167/2011 e 168/2011
	- Empresa B. M. J. Service Ltda.;
- Paulo Fernando Santanna Bitello; 
- Ivan Rodrigues;
- Izabel Cristina Meister Martins Coelho, secretária municipal de saúde de 17/5/2011 a 29/9/2011: responsável pela assinatura e execução dos contratos com indícios de irregularidade na liquidação das despesas, bem como pelas injustificadas dispensas de licitação.

		293/2011
	- Empresa B. M. J. Service Ltda.;
- Paulo Fernando Santanna Bitello; 
- Ivan Rodrigues;
- José Adilson Stuzata, secretário municipal de saúde de 30/9/2011 a 1/2/2012: responsável pela assinatura e execução do contrato com indícios de irregularidade na liquidação das despesas, bem como pelas injustificada dispensa de licitação.

2.3.	Efetuadas as citações e apresentadas as defesas, foi realizada uma primeira instrução de mérito (peça 112) , complementada pela instrução à peça 119, que foram encaminhadas para a Ministra Ana Arraes, relatora do processo. 
2.4.	Em despacho à peça 125, a Ministra observou falta de individualização do sobrepreço nos contratos assinados e de análise da planilha encaminhada pela defesa da empresa BMJ Service Ltda., razão pela qual determinou o retorno dos autos à unidade técnica para que fosse efetuado o cálculo de débitos concernentes a encargos sociais e BDI de cada contrato impugnado e as respectivas responsabilidades individuais.
2.5.	Na instrução da Secex/PR à peça 130, a proposta de citação foi reformulada e foi  endossada pela relatoria à peça 139, que também considerou adequada a forma de cálculo dos percentuais de encargos sociais (83,63%) e de BDI (17,83%) . Nessa ocasião a Ministra determinou ainda a realização de novas citações, para verificar eventual responsabilidade solidária dos ex-secretários municipais de Administração e de Saúde, respectivamente, Carlos Alberto Gomes de Figueiredo e Armando Martinho Bardou Raggio, e recálculo dos débitos (peça 139) ,  o que foi feito à peça 144. 
2.6.	Apresentadas as alegações de defesa, com exceção dos ex-secretários municipais, Carlos Alberto Gomes de Figueiredo e Armando Martinho Bardou Raggio, que foram considerados revéis, a análise da unidade técnica concluiu pela improcedência de todas as alegações de defesa, com exceção apenas da que se referia à dispensa irregular de licitação (apresentada por José Adilson Stuzata) , considerada procedente. Com o argumento de que a defesa apresentada por um responsável aproveita a todos, mesmo ao revel, no que concerne às circunstâncias objetivas (conforme art. 161 do RI/TCU) , essa irregularidade foi afastada quanto a todos os responsáveis, inclusive aos revéis. Dessa forma, a unidade técnica propôs o julgamento de mérito pela irregularidade das contas em relação às demais irregularidades (peça 199) .
2.7.	O MP/TCU se manifestou de acordo com a unidade técnica, exceto quanto à indicação do cofre credor, que propôs alterar para o Fundo Nacional de Saúde (peça 202) .
2.8.	A ministra relatora concordou com o MP/TCU e aderiu em parte à proposta da unidade técnica, sendo contrária ao acolhimento das alegações de defesa dos responsáveis sobre as dispensas de licitação. Além disso, tendo acolhido a exclusão de responsabilidade da ex-secretária de Saúde Izabel Cristina Meister Martins Coelho, excluiu também a responsabilidade do seu sucessor, José Adilson Stuzata, pelo princípio da isonomia. Por fim, deliberou excluir outros responsáveis constantes do rol pela ausência de citação, bem como o responsável Carlos Alberto Gomes de Figueiredo (CPF XXX.870.599-XX) , pois verificou que houve invalidade da citação (peça 210) .   
2.9.	O ex-prefeito Ivan Rodrigues apresentou Embargos de Declaração (peça 213) que foram conhecidos e rejeitados pelo Acórdão 10867/2018-TCU-Segunda Câmara (peça 280) .
2.10.	Inconformado, este mesmo responsável interpôs recurso de reconsideração (peça 305) para reformar o Acórdão 7790/2018-TCU-Segunda Câmara, a fim de: (i) considerar regulares as dispensas de licitação nos Contratos 467/2010, 55, 197, 198 e 293/2011; (ii) isentá-lo de culpa ou dolo pelas supostas irregularidades referentes ao contratos em análise; (iii) reanalisar os contratos sob comento para acatar os valores de BDI apresentados pela empresa contratada; e (iv) considerar como prova efetiva da prestação da execução dos serviços, as notas de empenho e liquidação atestadas. 
2.11	Alternativamente, o recorrente solicita a reabertura da fase de instrução para que a unidade técnica possa analisar outros contratos de prestação de serviços hospitalares a fim de averiguar se as taxas de BDI destes contratos em análise estão, de fato, acima da média das contratações para estes tipos de serviços. 
ADMISSIBILIDADE
3.	Reitera-se os exames preliminares de admissibilidade contido na peça 309, ratificado pelo Ministro relator, Augusto Nardes, na peça 312, que concluiu pelo conhecimento do recurso, suspendendo-se os efeitos dos itens 9.3 e subitens, 9.4, 9.5 e 9.6 do Acórdão 7790/2018-TCU-Segunda Câmara, (peça 209) , em relação ao recorrente, estendendo-o a todos os responsáveis condenados em solidariedade, eis que preenchidos os requisitos processuais aplicáveis à espécie.
MÉRITO
4.	Delimitação
4.1.	Constitui objeto do recurso as seguintes questões: 
a) se houve irregularidade nas dispensas de licitação que deram origem aos Contratos 970/2009, 221/2010, 467/2010, 55/2011, 167/2011, 168/2011 e 293/2011 (peça 305, p. 2-16) ;
b) se cabe a responsabilização do recorrente no que diz respeito à fiscalização da  execução dos contratos (peça 305, p. 16-26) ; 
	c) se os percentuais de encargos sociais e BDI apresentados pela empresa contratada estão adequados, inexistindo pagamentos superfaturados (peça 305, p. 26-32) ;
	d) se o fundamento utilizado pela unidade técnica para afirmar que houve pagamentos por serviços não prestados está equivocado (peça 305, p. 32-33) .
5.	Se houve irregularidade nas dispensas de licitação que deram origem aos Contratos 970/2009, 221/2010, 467/2010, 55/2011, 167/2011, 168/2011 e 293/2011 (peça 305, p. 2-16) .
5.1.	O recorrente afirma que as dispensas de licitação sob comento foram regulares, com base nos seguintes argumentos:
	a) apresenta um breve histórico do quadro de serviços de saúde enfrentados pelo Município de São José dos Pinhais conforme já havia discorrido na defesa à peça 106:
	a.1) até meados de 2009, não havia hospital público no referido município, mas o Hospital e Maternidade São José, apesar de ter mantenedor privado, era financiado, em sua maior parte, pelo munícipio, por meio de convênios;
	a.2) desde o ano de 2001, o Hospital e Maternidade São José dos Pinhais enfrentava crise administrativa e financeira, razão pela qual houve intervenção judicial por meio da decisão proferida nos autos de Ação Civil Pública 1373/2004, que tramitou na 2ª Vara Cível de São José dos Pinhais;
	a.3) em 2005, considerando a grave situação financeira dessa instituição, a Administração Pública Municipal foi compelida a firmar o Termo de Ajustamento de Conduta 1373/2004 (2ª Vara Cível de São José dos Pinhais) com o Ministério Público Estadual, obrigando-se a prestar auxílio administrativo e financeiro ao hospital, para possibilitar a continuidade dos serviços, até que a referida entidade filantrópica pudesse se reestruturar e dar continuidade às suas atividades;
	a.4) sem alteração de sua precária situação financeira, em outubro de 2005, o Hospital e Maternidade São José dos Pinhais teve que fechar o seu pronto atendimento;
	a.5) em abril/2008, foi decretada nova intervenção judicial (processo 562/2008 da 2ª Vara Cível de São José dos Pinhais) , determinando o afastamento liminar dos administradores da Associação Hospital e Maternidade de São José dos Pinhais e a nomeação de novo interventor, o  Secretário Municipal de Saúde, para, em nome do Poder Público, assumir o munus de depositário e gestor dos bens e zelar pela continuidade da assistência médica prestada por aquela instituição filantrópica;
	a.6) ressalta-se que nessa última intervenção, realizada de abril a dezembro de 2008, o município fez repasses da ordem de R$ 5,9 milhões somente para fazer frente a despesas com pessoal e pronto socorro, sendo que, além disso, foram aplicados em torno de R$ 2,3 milhões na aquisição de materiais e equipamentos visando a adequação das atividades da instituição, além de uma UTI completa;
	a.7) diante da frágil saúde financeira do hospital e considerando que os recursos para manutenção há muito eram providenciados pelo próprio município, a nova administração municipal, em que tomou posse o recorrente na qualidade de prefeito (2009/2012) , decidiu pela municipalização do referido hospital, como forma de garantir aos cidadãos atendimento de qualidade sem falhas e interrupções, as quais ocorriam frequentemente, quando a administração do hospital se mantinha sob a tutela da mantenedora;
	a.8) o processo de municipalização do hospital teve início com o Decreto 2.492, de 6 de janeiro de 2009, tendo prosseguimento com a propositura de desapropriação judicial 179/2009, autuada junto ao cartório da 2ª Vara Cível de São José dos Pinhais;
	a.9) a partir daí, o município passou a realizar, diretamente, investimentos no imóvel e a aplicar os recursos para a consecução das atividades hospitalares;
	a.10) como até 2009 não existia hospital público no município, também não havia agentes públicos para dar continuidade aos serviços médicos ali prestados. Por essa razão, foi necessário, nesse primeiro momento, absorver toda a mão de obra até então existente no hospital, e começar o plano para gerenciamento, definindo estratégias e políticas que seriam implementadas para o preenchimento das vagas de médicos, enfermeiros e corpo médico que passara a ser de efetiva e exclusiva responsabilidade do Município;
	a.11) dessa forma, a necessidade de buscar junto a particulares a contratação de serviços complementares na área de saúde, já deficitária pelas descomprometidas gestões anteriores decorreu dos seguintes fatores, entre outros: assunção de todos os serviços junto ao Hospital e Maternidade São José, antes mantido por entidade privada; as obrigações advindas de 2 Termos de Ajustamento de Conduta; o aumento exponencial da rede de atendimento público; a impossibilidade de o município assumir todos os serviços através de servidores públicos; a impossibilidade de promover abertura de concurso público enquanto não aferidos os impactos orçamentários e alterada a Lei do Plano de Cargos e Vencimentos;
	b) os Contratos 970/2009, 221/2010, 467/2010, 55/2011, 167/2011, 168/2011 e 293/2011   foram celebrados para prestação de serviços médicos, odontológicos, de enfermagem e de agentes comunitários em complementação às ações e serviços de saúde, na modalidade de dispensa de licitação, por emergência;
	c) a falsa ideia de que o elevado número de contratações emergenciais aparenta uma possível inversão de valores e desrespeito às leis que regem a atividade pública pode advir de analisar as dispensas sem considerar o contexto histórico e a realidade da municipalidade;
	d) ao tomar posse como prefeito em 2009, o recorrente se viu diante de um hospital em absoluto estado de calamidade, sem dispor de efetivo público e tratando-se de saúde, portanto, foi obrigado a tomar decisões emergenciais, visando a continuidade dos serviços, até que a estrutura municipal pudesse dispor de tempo hábil para iniciar os procedimentos licitatórios e convocatórios para preenchimento das vagas necessárias, tal como realizado;
	e) tempo hábil não pode ser entendido como três ou seis meses já que era preciso viabilizar todo um estudo para entender as reais necessidades do hospital, quais e quantas vagas deveriam ser preenchidas, convocar banca para realização de prova, lançar edital, criar e definir a política pública a ser seguida pelo Hospital, o que não foi viável de ser feito em menor espaço de tempo;
	f) a reestruturação da totalidade dos serviços de saúde de um município com mais de 250.000 (duzentos e cinquenta mil) habitantes - carentes de efetivas ações por quase 10 anos por inoperância de gestões anteriores -, não pode ocorrer imediatamente ou em um prazo exíguo;
	g) não se pode ignorar os complexos procedimentos administrativos para se licitar os serviços e para prover cargos e empregos públicos, mediante processo seletivo e assim alegar culpa dos gestores atuais, sendo desproporcional, desarrazoado e injusto;
	h) essa transição teve de ser feita com cautela, critério e de maneira paulatina e progressiva, sob pena de prejudicar as atividades que vinham sendo exercidas até então no Hospital e, ainda, evitar que qualquer erro na escolha do modelo pudesse comprometer o futuro das atividades;
	i) concurso público resolveria problemas das contratações de não médicos, médicos da família e clínica geral, mas não se mostrava adequado para a resolução dos graves problemas nos setores de alta complexidade e pronto socorro, um dos itens mais importantes do Termo de Ajustamento firmado com o Ministério Público e uma ferida permanente na assistência de Saúde de São José dos Pinhais; 
	j) não bastava apenas a realização do concurso público e a posse dos futuros servidores municipais, era preciso analisar e criar um plano de Cargos, Salários e Vencimentos, um planejamento para um pacto de Gestão para Resultados, tendo sido contratada empresa especializada para realização de supracitados estudos;
	k) após a realização desses estudos, foi instaurado o competente concurso público para nomear profissionais da área da saúde como servidores de carreira, pelo regime estatutário, concurso este levado a efeito por meio do edital 047/2010 e homologado por meio do decreto 495/2011, publicado em 23 de maio de 2011;
	l) a substituição de terceiros por servidores públicos foi significativa, comprovando que as contratações emergenciais eram necessárias somente enquanto à transição estava se efetivando, conforme demonstrado à peça 106 e no quadro à peça 305, p. 9;
	m) não foi levado em conta, no acórdão recorrido, a fundamentação para licitação emergencial realizada pelos contratos 970/2009 e 221/2010, que tratavam especificamente de contratação emergencial por surto da doença H1N1, a saber:
	m.1) no documento em que o recorrente autoriza a contratação emergencial que deram origem a esses contratos, é possível verificar conforme o trecho transcrito à peça 305, p. 11, atestada pelo titular da Secretaria de Saúde, a quem por óbvio, competia aferir o risco de comprometimento da saúde das pessoas, a situação de pandemia em que se encontrava o Brasil (que levou a óbito 575 mil brasileiros) , com 600 casos confirmados da doença H1N1, apenas no Estado do Paraná, conforme reportagem transcrita à peça 305, p. 12 e noticiado em vários veículo de imprensa;
	m.2) a flagrante a emergência na contratação de agentes médicos para controle do H1N1, não foi pontual, e nada tem a ver com a gestão temerária ou ainda omissão municipal;
	m.3) vários estados e municípios editaram decreto de contração emergencial por conta da pandemia que assolou o país em 2009. Para comprovação trazemos alguns dos decretos editados, em diferentes municípios, conforme trechos transcritos à peça 305, p. 13-16;
	m.4) o requisito previsto nos arts. 24, inciso IV, e 26, parágrafo único, inciso I, da Lei  8.666/1993, quanto à caracterização da situação emergencial ou calamitosa foi devidamente justificado, razão pela qual deve-se considerar insubsistente os fundamentos do acórdão recorrido, para reconhecer a legitimidade da dispensa da licitação por emergência, também no caso dos contratos 970/2009 e 221/2010;
	n) pelo exposto nos documentos já apresentados e colacionados aos autos, deve ser  reconhecida também como regulares as dispensas das licitações dos contratos 467/2010, 55/2011, 167/2011, 168/2011 e 293/2011, uma vez comprovado que o recorrente envidou todos os esforços necessários para regularizar a situação da saúde em São José dos Pinhais, no menor espaço de tempo possível.
Análise
5.2.	Os argumentos do recorrente não merecem prosperar, considerando que a contratação direta com base na emergência prevista no inciso IV, do art. 24, da Lei 8.666/1993 deve ser adequadamente justificada, de maneira a se afastar qualquer tipo de dúvida quanto à regularidade no uso do dispositivo, o que não ocorreu no presente caso (Acórdão 1130/2019-TCU-Primeira Câmara, relatoria do Ministro Bruno Dantas, 2614/2011-Plenário, relatoria do Ministro Aroldo Cedraz, 504/2011-1ª Câmara, da relatoria do Ministro Weder de Oliveira) .
5.3	Embora o recorrente traga um longo relato sobre o histórico do Hospital e Maternidade São José, observou-se que os argumentos utilizados para justificar a dispensa se resumem à emergência devido à impossibilidade de deixar a população desassistida quanto à saúde. 
5.4.	Entretanto, os contratos tinham início, expiravam e não eram tomadas as devidas  providências para que novos contratos fossem efetuados mediante prévia licitação, ou para que a própria Administração assumisse a prestação dos serviços. Ato contínuo, contratos expiravam e outros eram firmados, em um ciclo interminável, que se tornou rotina do período, o que afasta o caráter emergencial alegado. 
5.5.	Como bem lembrado no voto condutor atacado, algumas das dispensas de licitação realizadas pelo município foram invalidadas em ação popular julgada procedente pela Justiça do Estado do Paraná, conforme, por exemplo, na sentença proferida no processo 0001388-86.2012.8.16.0036, de 2/2/2018,  ainda em trâmite na comarca de São José dos Pinhais, cujo trecho transcrito evidenciam que a emergência que se fazia presente à época das dispensas não era real, mas ficta, resultado da protelação do devido procedimento licitatório e da convocação dos candidatos aprovados no concurso público alusivo ao Edital 74/2010  (https://projudi.tjpr.jus.br/projudi_consulta/arquivo.do?_tj=8a6c53f8698c7ff7e57a8effb7e2521981ea85825231aeab3ca61e1dac18c1f8e9dd0b0b975d50f7 pesquisa atualizada em 10/5/2019) (peça 210, p. 3-4) . 
5.6.	Além disso, a peça 27, p. 17-20, juntada pela equipe de auditoria, apresenta diversas manifestações da Coordenadoria do Sistema de Controle Interno da Prefeitura (CSCI) dirigidas à administração do município à época, e relacionadas às irregularidades nas contratações sob comento, em especial o fundamento em situação emergencial fictícia, conforme se verifica a seguir: 
a) Contrato 970/2009 (dispensa de licitação 119/2009, procedimento administrativo 923/2009) 
	a.1) a CSCI alertou quanto à incerteza sobre a saúde financeira da empresa a ser contratada, ao ramo de atividade (sem relação com a área de saúde) e quanto à proporcionalidade entre o patrimônio da empresa e a contratação, uma vez tratar-se de microempresa conforme certidão do Ministério da Fazenda;
	a.2) alertou que naquela data, 13/11/2009, no entendimento da Coordenadoria, a aludida emergência, sob o prisma legal, já não subsistia, havendo decorrido tempo suficiente para que o Município pudesse contar com concurso e/ou licitação já realizados e concluídos, uma vez que até mesmo uma Unidade Avançada, uma estrutura própria, foi instalada no Município para atender os pacientes  com suspeita de Gripe A, requerendo, por conseguinte, toda uma estrutura adicional de recursos, incluindo, prioritariamente, pessoal;
a.3) apontou que o ramo de atuação da empresa contratada não envolvia serviços na área da saúde, e sim construção civil;				
b) Contrato 55/2011 (dispensa de licitação 017/2011, procedimento administrativo 112/2011) 
	b.1) considerando as informações trazidas pela secretaria requisitante, alertou que os profissionais a serem contratados, em sua maioria, prestavam-se a dar atendimento ao Programa Saúde da Família (PSF) , razão pela qual deveriam ser contratados mediante concurso público, conforme Lei Complementar 21/2005, não por dispensa de licitação;
	b.2) conforme o art. 16 da Lei 11.350/2006, a contratação terceirizada de agentes comunitários de saúde em caráter emergencial deveria ser precedida de demonstração de ocorrência de surto endêmico, o que também não ocorreu;
	b.3) para a função de 'auxiliar de consultório dentário', além de não ter sido demonstrada objetivamente a necessidade emergencial dessa contratação, havia concurso em andamento para prover cargos efetivos estatutários dessa função, orientando a Secretaria Municipal de Saúde para certificar-se da real necessidade de contratação direta destes profissionais, mesmo com a proximidade de preenchimento deste cargo por concurso público que potencialmente supriria essa necessidade;
	b.4) recomendou a observância do posicionamento e de suas recomendações em 10 processos administrativos anteriores ao presente e de objeto semelhante quanto à dispensa de licitação para serviços médicos;
c) Contrato 167/2011 (dispensa de licitação 053/2011, procedimento administrativo 637/2011) 
	c.1) alertou que, afora as medidas imprescindíveis outrora adotadas para o suprimento dos serviços de saúde decorrentes da municipalização do hospital (início em 2009) , para o que se adotou o procedimento simplificado e excepcional das contratações sem licitação pautada em emergência, as demais ações de complementação das ações e serviços na área de saúde, e as relativas àquele hospital, deveriam estar contempladas em um planejamento de longo prazo da Administração, motivo pelo qual, a ausência de medidas hábeis à conclusão do concurso público e/ou de regular procedimento licitatório, conforme reiteradas manifestações da CSCI, faziam concluir que a emergência apontada como motivação daquela solicitação foi ficta, ensejando a apuração e a eventual responsabilização dos agentes públicos que deram azo a tal situação;
	c.2) no entendimento da CSCI, a situação emergencial referida pela secretaria requisitante, não obstante a essencialidade do bem jurídico envolvido (vida/saúde/dignidade) , não supera a presunção, eis que não foram apresentados fatos que indicassem risco efetivo à saúde da população caso não fosse efetivada a pretendida contratação;
	c.3) recomendou a observância do posicionamento e das recomendações da Coordenadora em 13 processos administrativos anteriores e de objeto semelhante quanto à dispensa de licitação para serviços médicos;
d) Contrato 168/2011 (dispensa de licitação 054/2011, procedimento administrativo 638/2011) 
	d.1) alertou, considerando as informações trazidas pela secretaria requisitante, que os profissionais a serem contratados, prestavam-se a dar atendimento ao Programa Saúde da Família (PSF) , razão pela qual deveriam ser contratados mediante concurso público, conforme Lei Complementar 21/2005 e não por dispensa;
	d.2) a não conclusão, chamamento e nomeação de todos os profissionais contemplados no Concurso Público 74/2010 não se prestou a justificar a presente contratação direta, uma vez que tal certame não tinha  o condão de prover cargos para profissionais integrantes das equipes da Saúde da Família;
	d.3) para a função de 'auxiliar de consultório dentário', além de não ter sido demonstrada objetivamente a necessidade emergencial da contratação, deveria considerar-se que o Concurso Público 74/2010, já homologado, era para prover cargos efetivos estatutários dessa função, cabendo à Secretaria Municipal de Saúde certificar-se da real necessidade de contratação direta destes profissionais, mesmo com a proximidade de preenchimento deste cargo por concurso público que potencialmente supriria essa necessidade;
	d.4) no entendimento da CSCI, a situação emergencial referida pela secretaria requisitante, não obstante a essencialidade do bem jurídico envolvido (vida/saúde/dignidade) , não superava a presunção, eis que não foram apresentados fatos que indicavam risco efetivo à saúde da população caso não seja efetivada a pretendida contratação;
	d.5) mesmo que existente situação emergencial, o entendimento da CSCI era que essa decorreria da reiterada ausência de providências hábeis à sua extinção, ou, ao menos, mitigação, essas passíveis de serem contempladas no planejamento institucional desta administração pública;
	d.6) recomendou a observância do posicionamento e das recomendações d CSCI em 11 processos administrativos anteriores ao presente e de objeto semelhante quanto à dispensa de licitação para serviços médicos;
e) Contrato 293/2011 (dispensa de licitação 079/2011, procedimento administrativo 903/2011) 
	e.1) alertou, reiterando o quadro de emergência 'ficta' já observado em pretéritas contratações diretas com o objeto idêntico ou similar ao deste procedimento (Processos administrativos 614/09, 615/09, 703/09, 923/09, 924/09, 925/09, 465/2010, 597/2010, 667/2010, 926/2010, 112/2011, 637/2011, 638/2011 e 639/2011) , e instou que deveria se apurar e responsabilizar os agentes públicos que, novamente, deram azo à excepcional dispensa do prévio procedimento licitatório;
	e.2) alertou que a Secretaria de Finanças somente fizesse os pagamentos decorrentes de serviços prestados se, e somente se, apresentados, juntamente com as notas fiscais, os respectivos custos, inclusive com clara referência aos encargos sociais e impostos que os compuseram. A partir daí, clarificar-se-ia se os valores cobrados pela empresa corresponderiam à exigência legais e à realidade do mercado;
	e.3) recomendou que o gestor, comissões de recebimento e de liquidação, além dos responsáveis pelo pagamento, atentassem com rigor ao que dispõem os Decretos 1719/2007 e 1663/2009;
5.7.	Como se percebe, a CSCI demonstrou inexistir a emergência alegada pelo recorrente. No caso, deveriam ter sido adotadas providências tempestivas dentro da legalidade, como o concurso público mencionado pelo ex-prefeito, o qual acabou sendo providenciado posteriormente, além do regular procedimento licitatório, conforme as reiteradas recomendações do Controle Interno municipal, inclusive quanto ao risco de responsabilização dos agentes públicos que deram azo a tal situação.  
5.8.	Não procede ainda a alegação de emergência devido a ameaça da doença H1N1, pois ainda que houvesse emergência no primeiro contrato (970/2009) , a partir do segundo já não seria mais emergência. Durante sua vigência houve tempo suficiente para se promover o devido processo licitatório. 
5.9.	Ratifica esse entendimento o enunciado do Acórdão 6439/2015-TCU-Primeira Câmara, da relatoria do Ministro Augusto Shermann: a contratação direta emergencial, fundamentada no art. 24, inciso IV, da Lei 8666/1993, deve se restringir somente à parcela mínima necessária para afastar a concretização do dano ou a perda dos serviços executados, devendo a solução definitiva, conforme o caso, ser objeto de licitação formal.
5.10.	Assim, não tendo sido regularmente justificado o fundamento das dispensas de licitação com base no art. 24, inciso IV, da Lei 8.666/1993, tendo em vista que não ficou caracterizada a situação emergencial ou calamitosa, não há que como reconhecer a regularidade nas dispensas de licitação que deram origem aos Contratos 970/2009, 221/2010, 467/2010, 55/2011, 167/2011, 168/2011 e 293/2011.  
6.	Se cabe a responsabilização do recorrente no que diz respeito à fiscalização da execução dos contratos 970/2009, 221/2010, 467/2010, 55/2011, 167/2011, 168/2011 e 293/2011  (peça 305, p. 16-26) .
6.1.	O recorrente defende que inexiste responsabilidade de sua parte no que compete à execução dos contratos, com base nos seguintes argumentos:
	a) ao contrário dos elementos em que se basearam a unidade técnica e a ministra relatora,  não cabia ao recorrente o dever de fiscalizar a execução e os pagamentos dos contratos; 
	b) os pagamentos e as liquidações das notas fiscais somente eram realizados após o ateste da Comissão de Recebimento e Pagamento designados para fiscalizar o efetivo cumprimento do contrato;
	c) conforme o art. 12, inciso I, do Decreto Municipal 1719/2007, transcrito à peça 305, p.18-19, o recebimento de serviços será realizado por comissão própria da secretaria competente, devendo ser lavrado termo de recebimento, o qual, declarará o exame e análise da Comissão quanto à execução do serviço de acordo com o constante no contrato;
	d) a responsabilidade dessa Comissão está descrita no art. 1º, inciso IV, e art. 7º, do mesmo decreto, transcritos à peça 305, p. 19; 
	e) não há dúvida, portanto, de que a responsabilidade de verificar a execução dos contratos, solicitar documentos, atestar a entrega e execução dos serviços contratados, era exclusiva da comissão responsável. No caso, a fiscalização da comissão estava a cargo do chefe da secretaria que solicitou e utilizava o serviço, qual seja, o secretário de saúde do município, não o prefeito;
	f) resta comprovado ainda que os requisitos previstos nos arts. 62 e 63, da Lei 4.320/1964, transcritos à peça 305, p. 20, também foram seguidos no processo de liquidação, regularmente realizado pelos responsáveis delegatários;
	g) se há ausência de documentos necessários a comprovar a execução integral dos contratos, esta Corte deve responsabilizar tão somente os funcionários que compunham a Comissão responsável por fiscalizar a execução dos contratos, mesmo porque, ressalta-se, estes detinham o poder, inclusive, de suspender os pagamentos caso entendessem que os serviços não estavam sendo executados. 
	h) sem qualquer embasamento lógico, os secretários de saúde à época, que inclusive assinavam o termo de pagamento, foram excluídos da lide, tendo sido responsabilizado o ex-prefeito;
	i) ao contrário do aventado pelos auditores e do contido no acórdão recorrido, os procedimentos de liquidação e respectivo pagamento das despesas expressas nas notas fiscais relacionadas foram suficientemente instruídos por documentos que comprovam a execução dos serviços;
	j) a ausência do extenso rol de documentos esperados e propugnados pelos auditores não pode levar à conclusão precipitada de que não havia controle na execução dos serviços;
	k) em havendo discordância ou entendendo pela não comprovação da execução dos serviços, os servidores públicos especialmente designados para tanto, os quais expressaram e atestaram a conformidade da execução dos serviços nas notas fiscais apresentadas, é quem deveria ser responsabilizado;
	l) caberia falar em responsabilização do ora recorrente, se verificado que as exigências previstas para liquidação da despesa, consoante Decreto Municipal 1.719/2007 e Lei 4.320/1964, não estavam sendo cumpridas e se, disso tendo conhecimento, nenhuma providência adotasse, o que não ocorreu;
	m) em julgados anteriores, como o Acórdão 2178/2007-TCU-Plenário, da relatoria do Ministro Augusto Nardes, cujo trecho foi transcrito à peça 305, p. 22-24, esta Corte de Contas já manifestou entendimento para afastar a responsabilidade de agentes públicos por fatos meramente 'administrativos' do contrato;
	n) conforme o Acórdão 2632/2007-TCU-Plenário, da relatoria do Ministro Augusto Nardes, é atribuição personalíssima do servidor designado desenvolver suas atribuições com lisura e boa-fé, sob pena de responsabilização pessoal perante órgãos de controle por eventuais danos suportados pelo erário durante a execução contratual, notadamente quando tal ocorrência se operar por erro grosseiro ou inescusável ou, ainda, por omissão; 
	n) o prefeito não milita pessoalmente todas as funções do cargo, executando aquelas que lhe são privativas e indelegáveis e traspassando as demais aos seus auxiliares e técnicos da prefeitura (secretários municipais, diretores de departamentos, chefes de serviços e outros subordinados) ;
	p) julgado do TCE-MG - RP: 932680, relator Conselheiro Mauri Torres, datado de 20/3/2018 e publicado em 3/4/2018, cujo trecho foi transcrito à peça 305, p. 25, análogo ao presente caso, também excluiu a responsabilidade do gestor;
	q) a obrigatoriedade de designação de fiscais para a execução de todo e qualquer contrato público, designadamente aqueles regidos direta ou subsidiariamente pela Lei 8666/93, elege tal condição como cláusula exorbitante característica destes instrumentos, verdadeiro poder-dever pelo qual sua não observância pode redundar em falta grave à execução e, consequentemente, rescisão contratual;
	r) assim por restar cristalino o cuidado do recorrente em determinar a constituição de Comissão de Fiscalização e Pagamento que tinha como função primordial cuidar pontualmente das particularidades de cada contrato, nos termos do Decreto Municipal 1719/2007,  deve ser afastada a responsabilidade do recorrente por atos cometidos por delegação e competência de funcionários públicos específicos que compunham a referida comissão, sob a subordinação dos secretários de saúde municipais. 
Análise
6.2.	Não assiste razão ao recorrente. Cabe esclarecer que a responsabilidade do prefeito municipal é possível e advém da sua condição de signatário do ajuste, a qual o faz garantidor da correta aplicação dos recursos. Dessa forma, mesmo que não seja o responsável direto pela execução dos contratos, poderia ter adotado providências para que este fosse realizado dentro dos parâmetros legais, sob pena de responder por culpa in elegendo ou culpa in vigilando (Acórdão 2059/2015-TCU-Plenário, da relatoria do Ministro Benjamin Zymler, 1545/2015-2ª Câmara e  6230/2014-2ª Câmara, ambos da relatoria do Ministro Marcos Bemquerer) .
6.3.	Esse entendimento se apresenta como majoritário na jurisprudência desta Corte de Contas, como demonstra ainda o elucidativo trecho do voto condutor do Acórdão 644/2012-TCU-Plenário, da relatoria do Ministro Valmir Campelo:
7.' (...) A descentralização administrativa é insuficiente para suprimir a responsabilidade do dirigente máximo pelas ações ou omissões na gestão municipal. É o que expus no voto condutor do Acórdão 2245/2008-TCU-Plenário:
9. (...) , o pretexto de ter atuado apenas como agente político ao firmar os convênios sob enfoque, sem ter participado da execução dos mesmos, não lhe favorece nem afasta sua responsabilidade. O tema já mereceu judiciosas manifestações no âmbito desta Corte de Contas, prevalecendo o entendimento de que somente em circunstâncias especiais e claramente detectadas na documentação processual pode ser afastada a responsabilidade administrativa do gestor público relativamente à execução de convênios por ele firmados.'
6.4.	No caso, há uma clara intenção do recorrente de eximir-se da responsabilidade, transferindo-a à Comissão prevista no art. 12, inciso I, do Decreto Municipal 1.719/2007, ou ao secretário municipal ao qual a referida comissão está subordinada. Ocorre, porém, que, com exceção do Contrato 221/2010, foi o recorrente, então prefeito municipal, quem firmou os contratos ora fiscalizados, como se comprova às peças 1 a 14. Embora não tenha firmado o contrato 221/2010, atuou no respectivo procedimento da dispensa 53/2010, como se nota no documento à peça 2, p. 10-12, relativo à justificativa para a contratação direta da B. M. J. Service Ltda..
6.5.	Além disso, a  sentença judicial no processo 0001388-86.2012.8.16.0036 (ac¿a¿o popular julgada pela Justiça do Estado do Paraná¿) , evidenciou de forma clara o envolvimento direto do recorrente nas contratações, estando devidamente configurada a sua culpa nos presentes autos, como já destacado no voto que fundamenta a decisão recorrida (peça 210, p. 8) : 
Nem há como Ivan Rodrigues escusar o problema a pretexto de que as atribuições do cargo seriam inúmeras. Ora, o problema em debate envolve tema sensível à gestão municipal, inclusive por ter sido tema de campanha eleitoral. Ademais, todas as tratativas relacionadas acerca da consolidação das dispensas aconteciam no gabinete do Prefeito Municipal, com a presença do Secretário Municipal de Saúde e o Diretor Geral do Hospital.
6.6.	Nesse sentido, o fato de os delegatários terem a atribuição personalíssima de desenvolver suas atividades com lisura e boa-fé, não exime o prefeito de sua responsabilização, tendo em vista a comprovação de sua participação no caso concreto em ação judicial e a responsabilidade pessoal do gestor máximo pela comprovação da boa e regular aplicação dos recursos federais recebidos mediante convênio ou instrumentos congêneres, submetendo-se todo aquele que administra recursos públicos ao dever constitucional e legal de demonstrar o correto emprego dos valores federais, nos termos do art. 70, parágrafo único, da Constituição de 1988 e do art. 93 do Decreto-Lei 200, de 1967 (Acórdão 1838/2019-TCU-Primeira Câmara, relatoria do Ministro Vital do Rêgo, 6235/2013-2ª Câmara, relatoria do Ministro André de Carvalho, 4201/2014-1ª Câmara, relatoria do Ministro Weder de Oliveira, 1194/2009-1ª Câmara, relatoria do Ministro Valmir Campelo) . 
6.7.	Reforça-se que a delegação interna de atividades administrativas em prefeituras, para a execução de despesas custeadas com recursos públicos federais, como é o caso em questão, não retira do agente político a responsabilidade sobre a execução da avença, uma vez que ele atuou na dupla condição de gestor e agente político (Acórdão 3161/2016-TCU-Plenário, da relatoria da Ministra Ana Arraes, 3121/2015-1ª Câmara, da relatoria do Ministro Walton Alencar Rodrigues) .
6.8.	De qualquer modo, a responsabilidade do ex-prefeito subsistiria mesmo que tivesse havido delegação de competência e a autoridade delegante não tivesse praticado diretamente atos de gestão (Acórdão 2360/2015-TCU-Plenário e 1270/2010-2ª Câmara, ambos da relatoria do Ministro Benjamin Zymler e 476/2008-Plenário, relatoria do Ministro Ubiratan Aguiar) .
6.9.	Com relação aos procedimentos de liquidação e pagamento dos serviços prestados, embora o recorrente insista em afirmar que há documentos que comprovam a lisura desses procedimentos e a efetiva execução dos serviços, não há nos autos ou no recurso documentos que comprovem sua alegação.
6.10.	Segundo o Acórdão 13563/2016-TCU-Segunda Câmara, da relatoria da Ministra Ana Arraes, para comprovar a legítima utilização de valores públicos, um conjunto de provas consistentes é indispensável, sendo que a mera aceitação das faturas emitidas pela contratada, sem exigir prova da efetiva prestação das atividades, revela grave falta no controle dos serviços de saúde e no trato com os recursos públicos, além de descumprimento das disposições legais que condicionam o pagamento da despesa à regular liquidação, consistente nos arts. 62 e 63 da Lei 4.320/1964.
6.11.	Nesse contexto, não se pode interpretar como fato meramente administrativo o que é considerado falta grave, como quis asseverar o recorrente ao trazer o precedente Acórdão 2178/2007-TCU-Plenário, em que não houve débito e as contas foram julgadas regulares com ressalva, por se tratar de falha formal. 
6.12.	No caso, a natureza dos serviços envolvidos - serviços médicos - imporia reunir no processo de liquidação e pagamento evidências que atestassem adequadamente a prestação desses serviços. 
6.13.	Quanto à exclusão de alguns secretários municipais da lide, importa registrar que os principais responsáveis a integram. A relatora da decisão recorrida entendeu que não havia  necessidade de chamar aos autos todos os corresponsáveis, por ser o instituto da solidariedade passiva benefício conferido pelo legislador ordinário ao credor, que pode exigir de um ou de alguns dos devedores o pagamento integral da dívida. 
6.14.	Rechaça-se ainda o precedente trazido no julgado do TCE-MG - RP: 932680, relator Conselheiro Mauri Torres, datado de 20/3/2018 e publicado em 3/4/2018, cujo trecho foi transcrito à peça 305, p. 25, por não ser análogo ao presente caso, pois naquela situação, diversamente da presente, não ficou comprovado que as falhas apuradas comprometeram a lisura da contratação.
6.15.	De todo o exposto, cabe a responsabilização do recorrente no que diz respeito às irregularidades observadas na execução dos Contratos 970/2009, 221/2010, 467/2010, 55/2011, 167/2011, 168/2011 e 293/2011.
7.	Se os percentuais de encargos sociais e BDI apresentados pela empresa contratada estão adequados, inexistindo pagamentos superfaturados (peça 305, p. 26-32) .
7.1.	O recorrente defende que não houve pagamentos superfaturados, com base nos seguintes argumentos:
	a) inicialmente transcreve, à peça 305, p. 26, trecho do voto que rejeitou os embargos de declaração (peça 281) , em que a relatora se manifesta sobre o parecer contratado pelo recorrente e elaborado pela Empresa Brasileira de Perícias S/C Ltda - Ebrape (peça 138, p. 189-261) , para afirmar que o mesmo não foi analisado, nem pela unidade técnica, nem pela relatora, de forma pormenorizada, se atendo apenas em refutar o expressivo estudo especializado;
	b) os valores e índices elencados pelos auditores e constantes no Acórdão 547/2013-TCU-Plenário, utilizados como parâmetros para cálculo de sobrepreço, são meras estimativas baseadas em decisão casuística que apreciou tais aspectos em contrato de prestação de serviços de limpeza e conservação, cujas peculiaridades não se conhecem;
	c) transcreve à peça 305, p. 28, trecho do relatório da auditoria independente para defender que as variações ali expressas não foram observadas pela unidade técnica quando definiu os percentuais de BDI e encargos sociais, em 17,83% e 83,63%, divergentes, portanto, daqueles calculados nos contratos que alcançaram o patamar de 33% e 110%,  para BDI e encargos sociais,  respectivamente;
	d) o próprio TCU, no Acórdão 1511/2018-TCU-Plenário, da relatoria do Ministro Vital do Rego, já entendeu que a análise isolada de apenas um dos componentes do preço, custo direto ou BDI  não é suficiente para caracterizar sobrepreço ou superfaturamento, conforme trecho do seu voto condutor transcrito à peça 305, p. 28;
	e) de forma diversa, a Unidade Técnica, para justificar o sobrepreço do BDI dos contratos em análise, os comparou com percentuais estipulados em contratos de natureza diferente, qual seja, contratos de terceirização dos serviços de vigilância, limpeza e conservação e não com contratos referentes à prestação de serviços médicos, conforme pode se comprovar no trecho do relatório de fiscalização transcrito à peça 305, p. 30;
	f) reforça-se que os serviços contratados em nada se assemelham com os serviços do contrato utilizado como referência, quer pelas peculiaridades dos serviços voltados a prestação de assistência médica, quer pelos valores de remuneração e salário, o que acarretaria, por lógica, um aumento do valor dos encargos sociais;
	g) também não foram considerados, para os cálculos de BDI e dos encargos sociais, a questão das emergencialidade das contratações, que são situações extremas, que envolvem o acesso a hospitais e tratamentos médicos como os do caso em comento, podendo se tornar mais onerosa. Dessa forma, não podem ser comparadas com as contratações habituais;
	h) embora a estrutura básica de formação dos encargos seja fixa, alguns componentes variam de empresa para empresa, conforme variáveis históricas da empresa, natureza dos serviços prestados e especialmente quanto à taxa de administração e ao lucro pretendido, não podendo esses percentuais serem arbitrados pelo TCU sem o devido embasamento técnico;
	i) como se pode perceber da tabela transcrita à peça 305, p. 32, os percentuais utilizados para o cálculo do BDI pela empresa contratada apresentado à peça 73, aparentemente, não se distanciam excessivamente dos percentuais sugeridos pelo Ministério do Planejamento, Orçamento e Gestão;
	j) caso não seja aceito como adequado os percentuais de encargos sociais e BDI, deve ser reaberta a fase de instrução para que a unidade técnica possa analisar outros contratos de prestação de serviços médicos hospitalares a fim de averiguar se as taxas de BDI dos contratos em análise estão, de fato, acima da média das contratações para estes tipos de serviços.  
Análise
7.2.	Os argumentos do recorrente não merecem prosperar, considerando que foram insuficientes para comprovar a inexistência de pagamentos superfaturados.
7.3.	Com relação ao parecer apresentado pelo recorrente, elaborado pela Empresa Brasileira de Perícias S/C Ltda - Ebrape (peça 138, p. 189-261) , embora não conste dos autos um exame pormenorizado por parte da unidade técnica, o documento foi referenciado pela ministra Ana Arraes no voto condutor do Acórdão 10867/2018-TCU-Segunda Câmara, que rejeitou os embargos de declaração apresentado pelo recorrente (peça 281, p. 3-4) : 
Quanto à petição à peça 135 e especialmente ao parecer técnico elaborado pela Ebrape (peça 138, p. 189/261) , registro que, embora não tenha feito expressamente referência a eles no voto que proferi, seu conteúdo bem como o dos demais documentos inseridos nas peças 135/8 não passaram despercebidos na análise que efetuei para firmar juízo sobre a irregularidade das presentes contas.
7.4.	Desta feita, se examina o conteúdo da referida peça no intuito de verificar, como quer afirmar o recorrente, possível impacto daquele instrumento no julgamento das presentes contas:
	a) segundo consta à peça 138, p. 191, o objetivo do trabalho foi apresentar parecer técnico sobre o estudo realizado pelo Ministério Público do Estado do Paraná e ainda demonstrar que a conclusão dos auditores do Ministério Público, de que houve um desvio da ordem de R$ 40 milhões nos contratos examinados, está assentada em premissas que não retratam a realidade da situação, sendo portanto, insustentável sob o ponto de vista contábil e jurídico;
	b)  em seguida, o estudo apresenta, à peça 138, p. 195-214, histórico similar ao apresentado no item 5 retro, sobre a situação dos serviços de saúde enfrentados pelo Município de São José dos Pinhais, conforme também já discorrido na defesa à peça 106;
	c) no tópico 'Soluções emergenciais e providências tomadas', os subscritores continuam a relatar o histórico do contexto à época para justificar as dispensas de licitação na situação de suposta condição de emergência que teria perdurado durante 4 anos (de 2009 a 2012) ,  em relação aos serviços de saúde, tópico também já abordado na defesa do recorrente (peça 138, p. 214-232) ; 
	d) no tópico 'Análise Financeira' (peça 138, p. 233-250) , os subscritores fazem outra retrospectiva do histórico, repetindo os mesmos argumentos já utilizados anteriormente, para, em seguida, relatar que o valor do prejuízo alegado pelo Ministério Público do Estado do Paraná (MP-PR) , de R$ 40,8 milhões, foi fundamentado nas duas premissas seguintes, que, segundo o parecer, não se sustentam juridicamente:
	d.1) no caso da contratação de cooperativas, deverá ser utilizado 'somente o valor referente ao pagamento do profissional cooperado, acrescido de 15% (quinze por cento) de encargos patronais referentes à Previdência Social, sem, entretanto, considerar nenhum tipo de verba ou benefícios trabalhistas, como insalubridade, adicional noturno ou vale-alimentação. Também não há que se considerar valor a título de BDI (...) ' (Relatório de Auditoria 065/2011, ICP 018/2009 - PMSJP - Página 329) ;
	d.2) no caso de contratação de celetistas, 'utilizar-se-á os percentuais apresentados pela empresa RH Center - Trabalho Temporário Ltda. nos procedimentos 052, 053 e 054/2011 (63, 72%) , por entender-se que este é efetivamente o padrão de mercado. E, para o BDI, utilizar-se-á o percentual padrão da COOPERGS, também utilizado pela B.M.J. nos primeiros procedimentos que a ela foram adjudicados.' (Relatório de Auditoria 065/2011, ICP 018/2009 - PMSJP - Página 329) .
	e) continuam os subscritores rechaçando o método do MP-PR para a adoção dos encargos sociais cobrados pela empresa RH Center, uma vez que não estariam em conformidade com o mercado; 
	f) nesse ponto trazem à lume que o Instituto Serzedello Corrêa (ISC) , centro de capacitação do TCU, apresenta previsão em seus cadernos sobre o Curso de Gestão de Contratos de Terceirização (peça 126) de todos os encargos sociais e trabalhistas cobrados pelas empresas contratadas pela Prefeitura de São José dos Pinhais; 
	g) no tópico intitulado 'O Relatório míope do Ministério Público', os subscritores reafirmam, em síntese, que os auditores do MP erraram em vários aspectos, em especial, ao não ir a campo para colher elementos que pudessem autorizar a assertiva de que os encargos sociais e trabalhistas praticados nas contratações em exame estiveram fora dos padrões do mercado à época, como recomendaria as boas práticas de auditoria, ignorando as condições quantitativas, qualitativas e os prazos de cada um dos procedimentos analisados, se atendo apenas ao exame dos documentos dentro da Prefeitura, o que geraria um grau de fragilidade inaceitável  (peça 138, p. 250-254) ; 
	h) em relação ao BDI, o parecer defende que, inexistindo irregularidade nos itens de composição do BDI, também não há como imputar prejuízo ao erário pela simples divergência de percentuais cobrados neste quesito, já que inexiste um valor determinado para este item (peça 138, p. 254-257) ; 
	i) no tópico 'Das contas aprovadas', o parecer informa que as Contas Municipais referentes aos exercícios de 2009, 2010, 2011 e 2012 foram devidamente aprovadas pelo Tribunal de Contas do Estado (TCE) e pela Câmara Municipal de São José dos Pinhais. Baseado nessa premissa, defendem que não subsiste os argumentos, as propostas e as premissas adotadas pelo MP-PR para caracterizar o alegado superfaturamento, de forma que também não subsiste o suposto prejuízo ao erário municipal  (peça 138, p. 257-261) . 
7.5.	Como se pode perceber, além de não trazer inovação em relação aos documentos e informações já constantes dos presentes autos e devidamente analisados, o Parecer Ebrape tem como objetivo descaracterizar as premissas adotadas pelo MP-PR para a constituição do débito, procurando, dessa forma, justificar as dispensas de licitação irregulares, bem como os percentuais de encargos sociais e BDI adotados pela empresa contratada.
7.6.	Com relação aos encargos sociais, embora refutem o critério do MP-PR, uma vez que não estariam em conformidade com o mercado, o Parecer Ebrape se omite em relação aos encargos que efetivamente incidiriam sobre a prestação de serviços dessa natureza, posicionamento que favorece o direcionamento para a suposta regularidade do percentual utilizado pela B.M.J em relação aos encargos sociais, no exemplo dado, de 117%;
7.7.	A respeito da referência ao Curso de Gestão de Contratos de Terceirização do ISC, não foi identificado, no referido caderno, a previsão de todos os encargos sociais e trabalhistas cobrados pelas empresas contratadas pela Prefeitura de São José dos Pinhais, como informado no estudo da Ebrape (peça 126) ;
7.8.	Observa-se ainda, no referido parecer, acentuada crítica quanto à falta de critérios do MP-PR, que evidenciassem encargos sociais e BDI utilizados nas contratações fora dos padrões do mercado à época. Entretanto, os subscritores não apresentam parâmetros para evidenciar que os percentuais utilizados pela empresa contratada estão, de fato, adequados. 
7.9.	Em relação às contas do município, cabe registrar que o julgamento pela regularidade no âmbito do TCE-PR não é suficiente para descaracterizar o superfaturamento, considerando que as irregularidades foram identificadas em momento posterior, sendo a TCE instaurada já no exercício de 2013, para apuração do fato, identificação dos responsáveis e constituição do débito. 
7.10.	Assim, fica demonstrado que a referida peça 	é desprovida de conteúdo que acorra a defesa do recorrente, pois, frise-se, não apresenta documentos e informações que contribuam para tal.
7.11.	O recorrente refuta ainda a adoção da unidade técnica para os percentuais de encargos sociais e BDI, defendendo serem adequados os percentuais de 33% e 110%, respectivamente, mas não apresenta justificativa para sustentar tal afirmativa. 
7.12.	Na mesma linha, embora o recorrente defenda que os encargos sociais e BDI não poderiam ser calculados com base em contratações dos serviços de vigilância, limpeza e conservação, em razão de o objeto divergir das contratações em apreço, não apresenta elementos concretos que comprovem a sua afirmação. 	
7.13.	Essa alegação é improcedente na medida em que a própria empresa B.M.J. Service Ltda., para calcular seus encargos sociais se utilizou de parâmetros e dados estatísticos da Federação Nacional das Empresas Prestadoras de Serviços de Limpeza e Conservação - Febrac, como comprova sua defesa à peça 73, p. 30.
7.14	Também o estudo apresentado pelo próprio recorrente, consistente no Parecer Ebrape, quando traz a referência ao Curso de Gestão de Contratos de Terceirização do ISC, evidencia que a metodologia de cálculo utilizada para os encargos sociais ali apresentados, os quais se referem à serviços de recepção, são adequados a qualquer tipo de cessão de mão de obra (peça 126, p. 4) :
Nesta aula você aprenderá como fazer a planilha de preços de um contrato de terceirização. Adotaremos, como exemplo, a prestação de serviços de recepção, mas todas as instruções e normas mencionadas no texto da aula servem para qualquer tipo de serviço terceirizado - executado mediante cessão de mão de obra.
7.15.	Ciente dessa possibilidade, a análise do cálculo dos encargos sociais foi efetuada detalhadamente pela unidade técnica, mediante comparação entre planilhas trazidas pela empresa B.M.J. Service Ltda. (peça 67, p. 24-36 e peça 73) e, além do conteúdo do curso ministrado pelo ISC,  também o demonstrativo que consta no Relatório que fundamenta o Acórdão 1753/2008-TCU-Plenário, da relatoria do Ministro Marcos Vilaça, cujos dados estatísticos utilizados são decorrentes de memorial de cálculo apresentado pelo Ministério do Planejamento, Orçamento e Gestão (MP) , os quais subsidiaram a elaboração das Portarias/SLTI/MP n. 3 e 4, de 2006, por aquele Ministério e tratam de serviços de limpeza e conservação.
7.16.	Da análise, observa-se que as divergências em relação aos percentuais apresentados pela empresa contratada se referem aos grupos B, C e D (peça 130, p.12) :
	GRUPO
	Percentuais adotados pela empresa B. M. J. Service Ltda. (peça 67, p. 35-36) 
	Percentuais decorrentes da análise da unidade técnica, com base no Acórdão 1753/2008-TCU-Plenário (Portarias/SLTI/MP n. 3 e 4, de 2006) 

	GRUPO A 
	36,80%
	36,80%

	GRUPO B
	28,12%
	24,45%

	GRUPO C
	23,54%
	12,84%

	GRUPO D
	21,54%
	9,54%

	SOMATÓRIA
	110,00%
	83,63%

7.17.	Em relação ao grupo B, que representa as provisões para pagamentos dos empregados habituais e dos substitutos, as disparidades se referem a 13º salário, 1/3 constitucional, auxílio doença e hora extra, conforme a seguir (peça 130, p. 13) :
	GRUPO B
	% da B. M. J. Service Ltda.
	% do Acórdão n. 1753/2008 - TCU

	13º SALÁRIO
	9,52%
	8,33%

	FÉRIAS
	9,39%
	9,39%

	1/3 CONSTITUCIONAL
	3,13%
	2,77%

	AUXÍLIO DOENÇA
	3,19%
	2,71%

	LICENÇA PATERNIDADE
	0,02%
	0,02%

	ACIDENTE DE TRABALHO
	0,04%
	0,04%

	FALTAS LEGAIS
	0,50%
	0,50%

	TREINAMENTO
	0,68%
	0,68%

	REPRESENTAÇÃO SINDICAL 
	0,01%
	0,01%

	H. EXTRAS
	1,64%
	 -

	% TOTAL 
	28,12%
	24,45%

7.18.	Conforme demonstra a unidade técnica à peça 130, p. 13-16, as diferenças decorrem dos referenciais adotados, bem como da metodologia de cálculo, não se relacionando à categoria profissional: 
	a) a empresa contratada, ao definir os percentuais adotou como dias efetivamente trabalhados, considerando as ausências, a soma de 219,44 ao ano ou 18,29 ao mês. A partir disso chegou ao percentual do grupo B;
	b) em relação ao 13º salário, o cálculo da contratada é improcedente, pois não faz sentido estabelecer correlação com os dias efetivamente trabalhados (mês e ano) , como fez a empresa contratada, tendo em vista que, conforme o art. 1º da Lei 4.090/1962 que instituiu a gratificação de natal para os trabalhadores, o pagamento da gratificação natalina não tem essa correlação;
	c) em relação ao terço constitucional de férias, também não procede o raciocínio adotado pela empresa contratada, pois o pagamento do chamado terço constitucional de férias não tem correlação com a quantidade de dias que efetivamente são trabalhados no ano. A proporcionalidade é em relação à remuneração - 'gozo de férias anuais remuneradas com, pelo menos, um terço a mais do que o salário normal' (Constituição Federal - art. 7º, inciso XVII) ;
	d) o cálculo do custo de férias e um terço constitucional foram efetuados conjuntamente, de acordo com o acórdão utilizado como paradigma, adotando-se a seguinte fórmula: (1 salário + 1 salário ÷ 3) X 1 ÷ 12 = 0,1111 = 11,11%. Considerou-se, no cálculo, o custo da substituição do empregado habitual no gozo de férias, e a provisão para o pagamento do adicional de um terço das férias, conforme trecho transcrito no parágrafo 29.  Ou seja, a fórmula é a seguinte: 1 salário ÷ 3 ÷ 12 = 0,02778 = 2,77%;
	e) para o auxílio doença, o parâmetro estatístico adotado pela empresa contratada, de 7 dias úteis de afastamento por ano, carece de elementos que possam validá-lo. Embora a empresa contratada pelo município alegue que se embasou em pesquisa que teria sido realizada pela Febrac (Federação Nacional das Empresas Prestadoras de Serviços de Limpeza e Conservação) , não se identificou demonstrações de como teria sido realizada a alegada pesquisa, nem mesmo o documento que teria sido produzido por mencionada entidade, tendo sido utilizado o acórdão tomado como paradigma, de 5,96 dias ao ano: 5,96 ÷ 30 X 1 ÷ 12 = 0,0166 = 1,66%. Nota-se que aqui consideram-se 360 dias (12 X 30) ; 
	f) Quanto a horas extras, a defesa não apresentou os fundamentos que a levaram a inserir tal custo em sua planilha no grupo B, considerando que o quantitativo de mão de obra demandado era conhecido previamente pela Administração. Além disso, diversos itens da planilha já correspondem a custos com a substituição de empregados (nas ausências) , para a permanência do atendimento em cada posto de trabalho. 
7.19.	Em relação ao grupo C, que é composto pelas verbas indenizatórias que incidem no momento do desligamento do funcionário (esses encargos não recebem a incidência do Grupo B) , as disparidades se referem ao aviso prévio indenizado, multa FGTS rescisões, estabilidade CCT e dispensa 30 dias antecedentes à data base (peça 130, p. 17) : 
	GRUPO C
	B. M. J. Service Ltda.
	Acórdão n. 1753/2008 - TCU

	AVISO PRÉVIO (no Acórdão 1753/2008 está no grupo B) 
	0,17%
	0,17%

	AVISO PRÉVIO INDENIZADO
	7,61%
	6,75%

	REFLEXOS NO AVISO INDENIZADO
	1,53%
	1,53%

	REFLEXO FGTS S/VERBAS RESCISÓRIAS
	0,61%
	0,61%

	MULTA FGTS RESCISÕES
	4,29%
	3,19%

	INDENIZAÇÃO ADICIONAL
	0,23%
	0,23%

	REFLEXOS S/ LICENÇA MATERNIDADE
	0,36%
	0,36%

	ESTABILIDADES CCT
	2,74%
	-

	DISPENSA 30 DIAS ANTECEDENTES A DATA BASE
	6,00%
	-

	% TOTAL 
	23,54%
	12,84%

7.20.	Nesse grupo C, os únicos percentuais que poderiam estar relacionadas à categoria profissional, como 'Estabilidades CCT e 'Dispensa 30 dias antecedentes a data-base', não foram esclarecidos pela empresa contratada, razão pela qual foram desconsiderados pela unidade técnica, já que também não figuram no critério por ela utilizado (Acórdão 1753/2008-TCU-Plenário - TCU) .
7.21.	Quando ao aviso prévio, de acordo com a análise da unidade técnica à peça 130, p. 17, não está adequado correlacionar, no cálculo, os dias efetivamente trabalhados por mês com os dias efetivamente trabalhados por ano, como fez a B. M. J. , considerando que importa o contingente de trabalhadores que recebem tal verba e o tempo médio de permanência. Desse modo, adotando-se o raciocínio exposto no acórdão usado como parâmetro, sem questionar os parâmetros da B. M. J., tem-se: 1 ÷ 10,75 X 72,63% = 6,75%.
7.22.	Em relação ao item 'multa FGTS rescisões', o Acórdão 1753/2008-TCU-Plenário, adotado como referência, não contempla este item e a empresa contratada não esclarece os detalhes das expressões matemáticas adotadas. Dessa forma, a unidade técnica se utiliza das orientações do curso ministrado pelo ISC (referido no Parecer da Ebrape) para esse cálculo, concluindo que deve ser efetuado, considerando o índice fornecido pela B. M. J. Service Ltda.  (79,64%) . Ou seja: (3,2% + 0,8%) X 79,64% = 3,19%.  
7.23.	Quanto às parcelas que compõem o grupo D, é onde se constata a maior disparidade. Na planilha apresentada pela empresa B. M. J. Service Ltda. observa-se que há 'INCIDÊNCIA DO GRUPO A SOBRE OS GRUPOS B e C', o que dá como resultado o percentual de 19,01% (resultado da soma 10,35% + 8,66%) . Ou seja: [ (36,80% X 28,12%) + (36,80% X 23,54%) ] = 19,01% (peça 130, p. 19) . 
7.24.	A unidade técnica não encontrou justificativa para essa incidência sobre o total dos grupos B e C. Além disso, não se verificou esclarecimento quanto ao item identificado como 'ASO/SEG TRAB/VT', também pertencente ao Grupo D. Não se verificou referência a tal item de despesa nas considerações constantes no relatório que fundamenta o Acórdão 1753/2008-TCU-Plenário, nem no mencionado material técnico disponibilizado pelo ISC. Dessa forma, foi desconsiderado. 
7.25.	E quanto a¿ incidência da contribuic¿a¿o previdencia¿ria sobre o aviso prévio indenizado, embora a questão na¿o esteja pacificada, ha¿, dentre outros julgados, decisão do STJ que afasta tal incidência (pec¿a 127 - p. 26) - 'os valores pagos relativos ao auxi¿lio-acidente, ao aviso prévio indenizado, (...) não se sujeitam a¿ incidência da exac¿a¿o [contribuic¿a¿o previdenciária], tendo em conta o seu caráter indenizato¿rio.' (REsp 973436/SC, Rel. Ministro JOSE¿ DELGADO, Primeira Turma, em 18/12/2007, DJ 25/02/2008 p. 290) .
7.26.	Com o expurgo dos percentuais indevidamente cobrados pela empresa contratada, conclui-se que o Grupo D deveria possuir a seguinte composição:
	GRUPO D
		
	Incidência do grupo A (36,80%) sobre o grupo B (24,45%) e do FGTS (8%) sobre o aviso prévio indenizado (6,75%) 
	19,01%
	9,54%

	ASO / SEG TRAB / VT
	2,53%
	-

	21,54%
	9,54%

7.27.	Com referência à taxa de Benefício e Despesas Indiretas (BDI) , que também é denominada taxa de Lucro e Despesas Indiretas (LDI) , a análise da unidade técnica, resumida a seguir, permite concluir que as disparidades resultam de inconformidades com a legislação e/ou com a  jurisprudência desta Corte de Contas: 
	a) embora a defesa da empresa contratada afirme, à peça 73, p. 28, que utiliza um BDI de no máximo 35%, sendo resultado da somatória lucro (15,47%) + PIS (0,65%) +	COFINS (3,00) + CSLL (2,88%) + IRPJ (4,80%) + IRPJ AD (3,20) + ISS (5%) , conforme quadro demonstrativo à peça 73, p. 26, o valor é erroneamente calculado 'por dentro', ou seja, sobre o valor que viria a ser faturado. Dessa forma, a real proporção é de 53,84%. É de ressaltar que BDI é 'um percentual aplicado sobre o custo para chegar ao preço de venda a ser apresentado ao cliente e tem a seguinte fórmula: PV=PC x (1+BDI) , sendo PV=Preço de Venda e PC=Custo Direto.' (Acórdão 325/2007-TCU-Plenário, relatoria do Ministro Guilherme Palmeira e Decisão 255/1999-1ª Câmara, relatoria do Ministro Walton Alencar Rodrigues) ; 
	b) é irregular a inclusão do IRPJ e da CSLL nas planilhas de custos ou no BDI do orçamento, haja vista a natureza direta e personalística desses tributos, que oneram pessoalmente o contratado, conforme a Súmula TCU 254/2010 (Acórdão 38/2018-TCU-Plenário, relatoria do Ministro Aroldo Cedraz) ;
	c) não é correta ainda a alíquota de 5% de ISS usada pela empresa contratada, pois o  percentual correto é de 3%, conforme consulta ao Anexo I do Código Tributário do Município de São José dos Pinhais (Lei Complementar n. 01/2003) - subitem 17.05 da Tabela I - 'Fornecimento de mão-de-obra, mesmo em caráter temporário, inclusive de empregados ou trabalhadores, avulsos ou temporários, contratados pelo prestador de serviço', disponibilizado no site da Secretaria de Finanças do Município, em 20/05/2016, no seguinte endereço: http://www.sjp.pr.gov.br/wp-content/uploads/2013/04/codigo.pdf. (Acórdão 2622/2013-TCU-Plenário, da relatoria do Ministro Marcos Bemquerer) ;
	d) tendo em vista que  a administração do pessoal contratado ficou a cargo da Prefeitura Municipal (todos os contratos estabelecem que o gerenciamento das ações cabe à Secretaria Municipal de Saúde) e ainda que os serviços objeto dos contratos demandam o mínimo de despesas administrativas, sem necessidade de grande estrutura e/ou risco empresarial para serem executados, aspectos estes naturalmente correlacionados com a fixação da margem de lucro, não se encontrou motivação para um percentual de 15,47% de lucro.
7.28.	Dessa forma, após fundamentada análise, para o cálculo do BDI, a unidade técnica utilizou os seguintes critérios: (i)  parâmetros adotados pela SLTI/MP para serviços de limpeza (6,79% de lucro e de 3% de despesas administrativas - custo indireto) , conforme referido em Relatório da CGU mencionado à peça 130, p. 22; e a fórmula do BDI prevista no Acórdão 2369/2011-TCU-Plenário, da relatoria do Ministro Marcos Bemquerer, conforme a seguir (peça 130, p. 23) :
	Parâmetro
	Percentual

	Despesas administrativas (I) 
	3,00%

	Lucro (L) 
	6,79%

	ISSQN (T) 
	3,00%

	Confins (T) 
	3,00%

	Pis (T) 
	0,65%

	BDI CALCULADO
	17,83%

7.29.	Assim, considerando a apurada análise da unidade técnica, permeada por embasamento técnico e devidamente fundamentada na jurisprudência e na legislação, não procede a alegação genérica do recorrente de que os valores e índices propostos pelos auditores e adotados para os encargos sociais e BDI são meras estimativas baseadas em decisão casuística. 
7.30.	Registre-se que o recorrente não esclarece quais seriam, no seu entender, os componentes dos custos que não se ajustariam aos valores considerados pela unidade técnica (considerada a eventual especificidade do objeto do contrato) , tampouco explicou quais seriam os valores corretos. Desse modo, a alegação não passa de especulação teórica desprovida de demonstração verificável no caso concreto.
7.31.	É infundado ainda o argumento de que a questão da emergencialidade teria influência e  não foi considerada para os cálculos de BDI e encargos sociais. A uma, porque, de fato, comprovou-se que não havia emergencialidade, a duas, porque, na instrução à peça 130, a unidade técnica elaborou estudo detalhado para indicar os índices de encargos sociais e BDI que deveriam ser considerados no cálculo do superfaturamento, a partir de análise da planilha apresentada pela própria empresa contratada, ou seja, a partir da própria realidade das contratações, que previam uma emergencialidade ficta. 
7.32.	Ao requerer a reabertura da fase de instrução, percebe-se a intenção do recorrente em inverter o ônus da prova. Ao exercer os princípios do contraditório e da ampla defesa, teve oportunidade de se manifestar em relação às taxas de BDI de outras contratações para serviços médicos, mas não o fez. Dessa forma, não há que se falar em reabertura da fase de instrução, por falta de previsão normativa e ainda considerando que o processo foi julgado e foram devidamente cumpridos os princípios do contraditório e da ampla defesa. Nem mesmo ao presente recurso é trazido pelo recorrente qualquer elemento de prova que permita reanalisar os cálculos empreendidos pela Unidade Técnica no cálculo do superfaturamento.
7.33.	Assim, considera-se adequada a acurada reanálise realizada pela unidade técnica, à peça 130 do presente processo, em relação à composição do custo dos serviços apresentados pela empresa contratada, que concluiu pelos percentuais adequados de BDI e encargos sociais, em 17,83% e 83,63%, respectivamente, demonstrando que houve pagamento superfaturado nos Contratos 970/2009, 221/2010, 467/2010, 55/2011, 167/2011, 168/2011 e 293/2011, decorrentes de dispensa de licitação indevida e firmados entre a Prefeitura Municipal de São José dos Pinhais e a empresa B. M. J. Service Ltda.. 
8.	Se o fundamento utilizado pela unidade técnica para afirmar que houve pagamentos por serviços não prestados está equivocado (peça 305, p. 32-33) .
8.1.	o recorrente defende que a unidade técnica não pode afirmar, com base apenas na folha de pagamento, que houve pagamento por serviços não prestados, com base nos seguintes argumentos:   
	a) a discrepância observada em alguns meses entre os valores apontados nas folhas de pagamento das empresas contratadas, em comparação aos valores pagos, sinalizou, segundo a unidade técnica, que não houve a efetiva prestação dos serviços e, portanto, teria havido o pagamento irregular às contratadas;
	b) o fato de não terem sido apresentados todos os documentos solicitados pela unidade técnica não pode, por si só, levar ao entendimento de que os serviços não foram prestados;
	c) a base de cálculo utilizada pela unidade técnica para verificar a realização ou não da execução dos serviços, não poderia ter sido analisada apenas pela folha de pagamentos realizada pelas empresas contratadas;
	e) a ilação sobre duplicidade de pagamento não decorre da análise objetiva dos valores previstos em contrato e sua contraposição com os empenhos, notas de liquidação e pagamento, mas sim, decorre de uma análise hipotética a partir de um valor razoável para contratos e sua contraposição com os mesmos documentos;
	f) a prova inequívoca de que os serviços foram efetivamente prestados, conforme exaustivamente demonstrado, são as notas de empenhos e os recibos de ateste que foram devidamente formalizados pela comissão técnica instituída especialmente para verificar e fiscalizar o cumprimento fiel da execução dos contratos. 
 Análise
8.2.	Não assiste razão ao recorrente.
8.3.	A equipe de fiscalização buscou, por meio de várias requisições, se munir de documentos que pudessem evidenciar o controle existente quanto aos serviços contratados e os pagamentos efetuados, a fim de verificar a regularidade dos pagamentos, conforme a seguir (peça 27, p. 15-17) :
	a) relatórios dos serviços efetuados, com identificação de cada um dos profissionais que os executaram (nome e CPF) , bem como datas, horários e unidades de saúde correspondentes (relatórios da Administração Municipal) ;
	b) relatórios mensais de frequência dos profissionais a que se referem cada pagamento (relatórios de controle efetuados pela Administração Municipal) ;
	c) comprovantes dos pagamentos efetuados pela empresa aos profissionais que prestaram os correspondentes serviços nas unidades de saúde do Município (todas as verbas salariais, incluindo todos os auxílios previstos nos respectivos contratos) ; 
	d) comprovantes de recolhimento de todos os encargos sociais.
8.4.	Foram disponibilizados alguns desses documentos, porém, insuficientes para o fim almejado. Solicitou-se então os recibos de INSS e de FGTS recolhidos, notas fiscais pagas, folhas de pagamento mensais e processos de pagamento, além de folhas de ponto, as quais foram encontradas apenas algumas, insuficientes para justificar os valores totais pagos.
8.5.	Somente então, diante da insuficiência de elementos que pudessem comprovar o nexo causal entre os serviços contratados e os pagamentos efetuados, a equipe procurou estabelecer uma correlação entre as folhas salariais e os pagamentos efetuados à empresa. Para isso, solicitou as folhas de pagamentos relacionadas a cada nota fiscal - enumerando-as no pedido. Após a análise de toda essa documentação, não foi possível estabelecer clara relação entre tais registros de ponto e os pagamentos efetuados. 
8.6.	Dessa forma, conforme consignado no relatório de fiscalização, foi verificado que os processos de pagamentos, como um todo, carecem de documentos capazes de caracterizar a efetiva realização dos serviços, sendo os documentos e informações existentes incompletos e inconclusos. 
8.7.	O seguinte trecho do relatório de fiscalização evidencia a variedade de fontes nas quais se pautou a unidade técnica no intuito de buscar reunir elementos que auxiliassem o estabelecimento do necessário nexo entre os valores pagos e os serviços que teriam sido prestados, sem sucesso (peça 65, p. 13 -14 do TC Processo 010.739/2011-4:
54.	Ressalte-se que uma série de ofícios de requisições foi expedida pela equipe de fiscalização e entregue à Administração Municipal com o objetivo de obter documentos capazes de validar os pagamentos efetuados, conforme se demonstra na peça denominada Caderno de Evidências (peça 59, p. 15-17) . No entanto, as informações prestadas foram incompletas e inconclusas.
55.	Não foram encontrados registros que permitam reconhecer a existência de controle e quantificação dos serviços que teriam sido prestados. Registros estes que são fundamentais no processo de liquidação de cada despesa - especialmente quando se trata de prestação de serviços.
56.	Não foi possível estabelecer o necessário nexo entre os valores pagos e os serviços que teriam sido prestados.
57.	Constata-se, inclusive, a ocorrência de pagamentos mensais maiores que o estipulado no contrato. Isto é possível verificar nas competências julho e agosto de 2011. Em julho, no âmbito do contrato 55/2011, foi pago o montante de R$ 2.466.663,20, quando o valor mensal previsto no contrato era de 2.222.411,58 (peça 59, p. 9) . Já em agosto, no âmbito do contrato 168/2011, foi pago o montante de R$ 1.320.095,59, quando o valor mensal previsto era de R$ 1.218.146,29 (peça 59, p. 12) .
58.	O MPE/PR já havia identificado uma série de irregularidades nos pagamentos - Relatório de Auditoria n. 075/2011 (Complementar ao Relatório de Auditoria nº 065/2011 - peça 29 - p. 369-395) .
59.	Conforme consignado no citado Relatório, a análise dos processos de pagamentos pode demonstrar a ocorrência de afronta aos princípios da legalidade, da supremacia do interesse público sobre o privado, e da indisponibilidade dos interesses públicos.
60.	Os auditores do MPE/PR constataram que os 	pagamentos vinham sendo efetuados pelo valor total contratado - 'valor fechado', independentemente do serviço efetivamente prestado. As faturas eram liquidadas 'sem a prudente conferência dos serviços efetivamente realizados'.
61.	Verificaram ainda, nos valores das faturas, a inclusão de salários ou remuneração para familiares, diretores ou sócios-cotistas de empresas contratadas, dentre elas a B.M.J. Service.
62.	Conforme consta no item 3.2.2 do Relatório do MPE, a Secretaria Municipal de Saúde foi alertada pelo Departamento Operacional do Fundo Municipal de Saúde sobre a ausência de relatórios de serviços prestados e de folhas de pagamento nas quitações das faturas. Ainda assim, os pagamentos continuaram sendo efetuados do mesmo modo.
63.	Além disso, a 1ª Promotoria de São José dos Pinhais procedeu a coleta de depoimentos de servidores designados como gestores de contratos. Em tais depoimentos, os declarantes afirmam terem sido coagidos a assinar intempestivamente os Termos de Recebimento e a liquidar as notas de empenho sem o processamento das rotinas legais e observância dos termos contratuais (peça 29 - p. 386) .
64.	Posteriormente, o Auditor Roberto Luiz Monteiro, que havia participado da referida auditoria do MPE/PR, analisa as contra-razões apresentadas pela Prefeitura Municipal de São José dos Pinhais ao Relatório de Auditoria nº 065/2011 - Informação de Auditoria n. 047/2012. Em suas conclusões assevera: 
6.	Ainda, que houve o faturamento e liquidação/pagamento pela integralidade do valor contratado e empenhado, denotando uma incúria sobre práticas administrativas elementares, por parte de diversos servidores e gestores públicos, que não ousaram questionar a superior administração e glosar os valores referentes aos serviços não prestados (pessoal não alocado) ;
65.	Todos os pagamentos realizados com recursos federais, enumerados no parágrafo 52 foram efetuados sem a efetiva liquidação, implicando em irregularidade dos pagamentos. É de se supor que os demais pagamentos, realizados com recursos municipais, tenham sido realizados do mesmo modo.
66.	Esta equipe de inspeção procurou, então, encontrar uma relação entre as folhas de pagamentos mensais da empresa contratada e os valores pagos pelo Município, conforme demonstrações apresentadas no caderno de evidências (peça 59, p. 1-2) .
67.	Entretanto, a análise evidencia uma desproporcionalidade de valores - entre as folhas de pagamentos mensais e os pagamentos efetuados à contratada, que chega a 681,42% no mês novembro de 2009 (relação nota fiscal x valor bruto da folha) . Desproporcionalidade esta que não poderia ocorrer, visto que os contratos têm como base a remuneração dos profissionais, sobre a qual incidem encargos sociais e BDI.
8.8.	Ainda segundo o relatório de fiscalização, o que se verifica, em cada Termo de Recebimento de Materiais e Serviços constantes nos processos de pagamento, é uma declaração padrão - uma formalidade que se repete. Entretanto, não se fazem acompanhar de documentos que possam caracterizar a efetiva realização dos serviços. 
8.9.	Como se pode verificar, o exame da unidade técnica, pautado nos processos de pagamento, faturas, termos de recebimento dos serviços, bem como no relatório do MPE-PR, não se caracterizou por uma análise hipotética como quis defender o recorrente, mas buscou, com o que dispunha, conciliar os serviços prestados com os pagamentos realizados, porém, sem êxito. 
8.10. 	Embora o recorrente defenda que a inexistência de documentos solicitados pela unidade técnica não significa falta de prestação dos serviços, não apresenta elementos que comprovem a sua afirmação. Com isso busca inverter o ônus da prova. Não apresenta os documentos de prestação dos serviços, a despeito das exaustivas tentativas deste Tribunal de obtê-las. Ora, a prova da inexecução é a ausência de prova de execução. Dessa forma, não há como acolher a alegação do responsável.
8.11.	É sabido que cabe ao gestor público apresentar prova da fiel e integral execução do contrato. Uma vez que o recorrente não o fez, a equipe técnica não teve outra opção senão considerar como efetivamente executado apenas aquilo que os documentos que lhe foram apresentados permitiram afirmar que foi. Dessa forma, a folha de pagamento elaborada pela empresa contratada (que comprova apenas parcialmente o fornecimento de mão-de-obra) auxiliou na composição do cálculo dos pagamentos irregulares. Para contestar esse achado, a defesa poderia apresentar outros elementos de prova que demonstrasse a prestação de serviço em sua totalidade. Não o tendo feito, persiste a irregularidade. 
8.12.	Também não subsiste a suposta prova de que os serviços foram prestados pautada apenas nas notas de empenhos e atesto formal da comissão técnica. Tais documentos comprovam apenas os pagamentos, mas não o suporte fático que deveria embasá-los. As seguintes conclusões do relatório de fiscalização, as quais vão além da comprovada e não menos importante, desproporcionalidade entre os valores das notas fiscais pagas e as folhas de pagamentos dos períodos correspondentes, reforçam esse entendimento (peça 65, p. 14, do TC Processo 010.739/2011-4) :
	a) ausência de regular liquidação das despesas durante todo o período analisado;
	b) desnecessidade dos recursos federais para quitar as faturas, haja vista que os recursos oriundos do próprio município foram suficientes para quitá-las na maioria dos meses;
	c) considerando-se apenas os meses em que ocorreram pagamentos com recursos federais, verifica-se que a somatória dos valores das correspondentes folhas de pagamentos, acrescidos de encargos e de BDI, é menor que a soma dos pagamentos efetuados apenas com recursos municipais - R$ 15.287.359,45 e R$ 16.749.735,74, respectivamente;
	d) nos meses em o pagamento adveio de recursos municipais, foram efetuados também pagamentos com recursos federais à B. M. J. Service Ltda. - foram mais de R$ 8.210.270,05;
	e) inclusão de categorias profissionais alheias aos contratos nas respectivas folhas salariais;
	f) inclusão de salários ou remuneração para familiares, diretores ou sócios-cotistas da B. M. J. Service Ltda.
8.13.	Assim, considerando que a unidade técnica se baseou em amplo acervo de evidências que demonstraram não estar comprovado o fornecimento da totalidade da mão-de-obra terceirizada prevista nos contratos, calculando, inclusive, com base na totalidade dos documentos disponibilizados pela prefeitura, o valor total dos pagamentos irregulares efetuados, conclui-se inexistir equívoco quanto aos fundamentos que concluíram pelo achado de que houve pagamentos por serviços não prestados. 
CONCLUSÃO
9.	Das análises anteriores, conclui-se que:
	a) não há como reconhecer a regularidade nas dispensas de licitação que deram origem aos Contratos 970/2009, 221/2010, 467/2010, 55/2011, 167/2011, 168/2011 e 293/2011, uma vez que as justificativas para o seu fundamento (art. 24, inciso IV da Lei 8.666/1993) - situação emergencial ou calamitosa descrita à época - não foram comprovadas;
	b) considerando a responsabilidade pessoal do gestor de comprovar a  boa e regular aplicação dos recursos federais recebidos mediante contratos e ainda que a delegação de responsabilidade não transfere para os delegados a responsabilidade do delegante, a qual abrange o poder/dever de vigilância sobre a validade e confiabilidade dos atos praticados por seus delegados, cabe a responsabilização do recorrente no que diz respeito à fiscalização da execução dos contratos 970/2009, 221/2010, 467/2010, 55/2011, 167/2011, 168/2011 e 293/2011, também com base em evidências do caso concreto que comprovaram a atuação direta do ex-prefeito nos contratos;
	c) está adequada a acurada reanálise realizada pela unidade técnica, à peça 130 do presente processo, em relação à composição do custo dos serviços apresentados pela empresa contratada, que concluiu pelos percentuais de BDI e encargos sociais, em 17,83% e 83,63%, respectivamente, demonstrando que houve pagamento superfaturado nos Contratos 970/2009, 221/2010, 467/2010, 55/2011, 167/2011, 168/2011 e 293/2011, firmados por dispensa de licitação indevida entre a Prefeitura Municipal de São José dos Pinhais e a empresa B. M. J. Service Ltda.;
	d) inexiste equívoco quanto aos fundamentos que concluíram pelo achado de que houve pagamentos por serviços não prestados. 
9.1.	Com base nessas conclusões, propõe-se o não provimento do recurso, uma vez que os argumentos ofertados pelo recorrente não tiveram o condão de elidir as irregularidades inquinadas e nada adicionam aos arrazoados já rejeitados pelo Tribunal, perdurando válidas as razões de decidir consubstanciadas no acórdão atacado.  
PROPOSTA DE ENCAMINHAMENTO
10.	Ante o exposto, com fundamento nos artigos 32, inciso I; e 33, da Lei 8.443/1992, submetem-se os autos à consideração superior, com posterior encaminhamento ao Ministério Público junto ao Tribunal de Contas da União e ao Gabinete do Relator, propondo:
a) conhecer do recurso interposto por Ivan Rodrigues, para, no mérito, negar-lhe provimento;  
b) comunicar a deliberação que vier a ser proferida por esta Corte ao recorrente, ao Tribunal de Contas do Estado do Paraná, ao Ministério Público do Estado do Paraná, à Secretaria de Saúde do Estado do Paraná e ao Conselho Municipal de Saúde de São José dos Pinhais/PR e demais interessados."
	É o Relatório.

Inácio Bento de Loyola Alencastro (OAB/DF 15.083), Getúlio Humberto Barbosa de Sá (OAB/DF 12.244), Lucy Marangon Barbosa (OAB/DF 35.328) e outros, representando Ivan Rodrigues (peças 177, 257/8 e 269).

Subprocurador-Geral Lucas Rocha Furtado.

TOMADA DE CONTAS ESPECIAL. REPASSES DO FUNDO NACIONAL DE SAÚDE (FNS). IRREGULARIDADES NA APLICAÇÃO DESSES RECURSOS. CONTAS IRREGULARES. DÉBITO. MULTA. EMBARGOS DE DECLARAÇÃO. NÃO PROVIMENTO. RECURSO DE RECONSIDERAÇÃO. CONHECIMENTO. RAZÕES RECURSAIS INSUFICIENTES PARA ALTERAR O JUÍZO. NEGATIVA DE PROVIMENTO.

TOMADA DE CONTAS ESPECIAL (TCE)

Secretaria de Recursos (Serur).

Examina-se nesta oportunidade recurso de reconsideração interposto por Ivan Rodrigues, ex-prefeito do município de São José dos Pinhais (gestão: 2009 a 2012) contra o Acórdão 7790/2018-TCU-Segunda Câmara (peça 209) , mediante o qual esta Corte julgou irregulares suas contas e de outros responsáveis, condenou-os ao pagamento do débito apurado, bem como de multas individuais fundamentadas no art. 57 da Lei nº 8.443/1992.
O ex-prefeito foi apenado em razão de superfaturamento decorrente de sobrepreço e de pagamentos superiores aos previstos (ausência de comprovação da prestação dos serviços) no âmbito da execução de diversos contratos para os quais foram repassados recursos do Fundo Nacional de Saúde (FNS) , durante a gestão do ex-prefeito.
Antes da análise do mérito recursal, trago, por pertinente, a situação fática identificada pela Secretaria do TCU no Estado do Paraná (SEC/PR) em fiscalização realizada no município durante a gestão do ora recorrente. 
A equipe identificou que o município havia firmado, no período de 2009 a 2012, dezesseis contratos sem licitação, na área da saúde, com a empresa B. M. J. Service Ltda., tendo pago o montante de R$ 80.991.386,83 (todas as fontes) para essa empresa, bem assim outros nove contratos com a Cooperativa Paranaense de Medicina, com o pagamento do valor de R$ 50.179.390,03 (todas as fontes) . Ressalte-se que no âmbito destes autos somente uma parte desses contratos está sob análise, os quais se referem a contratos em que foram identificadas irregularidades na aplicação dos recursos federais repassados pelo Fundo Nacional da Saúde.
Preliminarmente, ratifico meu despacho pelo conhecimento da presente peça recursal como recurso de reconsideração porquanto atendidos os requisitos de admissibilidade previstos nos arts. 32, inciso I, e 33 da Lei nº 8.443/1992 (peça 312) .
No tocante ao mérito, a Secretaria de Recursos (Serur) , em análise sobre a matéria (peças 325 a 327) , que contou com a anuência do Ministério Público especializado (peça 328) , propôs a rejeição das razões recursais e a manutenção da deliberação original, posicionamento com o qual, desde já, manifesto concordância, e cujos fundamentos incorporo às minhas razões de decidir, sem prejuízo das considerações a seguir.
Observo que o recorrente não trouxe elementos capazes de provocar a reforma do acórdão adversado. Em síntese, sustentou que: 
	(i) as dispensas de licitações foram regulares;
	(ii) a responsabilização pelas inexecuções parciais dos contratos não deveria recair sobre o ex-prefeito (agente político) , mas sim sobre seus subordinados;
	(iii) não houve superfaturamento nos pagamentos e todos os serviços foram devidamente prestados.
Primeiramente, cabe ressaltar que os argumentos trazidos no recurso de reconsideração pelo ex-prefeito Ivan Rodrigues (peça 325) foram praticamente os mesmos trazidos em suas duas defesas apresentadas a esta Corte (peças 106 e 181) , os quais já haviam sido rejeitados pela Secretaria do TCU no Estado do Paraná (peças 112 e 199) e pelo Ministério Público junto ao TCU (peças 117 e 202) , bem assim por esta Corte, neste caso por intermédio do Acórdão 7790/2018-TCU-Segunda Câmara, de relatoria da Ministra Ana Arraes.
Apesar da repetição da quase totalidade dos argumentos, a Secretaria de Recursos realizou uma análise detalhada de cada um deles (peças 325 a 327) , a qual contou com a anuência do Parquet especializado (peça 328) e com a qual consinto integralmente, cujos pontos mais importantes para o deslinde desse recurso trago a seguir.
No que se refere à alegação da regularidade das contratações, o recorrente informou novamente a respeito do histórico da saúde pública no município de São José dos Pinhais/PR, da epidemia da gripe H1N1, da necessidade de atuação com cautela para reestruturar a saúde pública municipal e da realização do concurso público.
Conforme afirmado pela Serur, apesar das supostas situações de emergência indicadas pelo ex-prefeito 
"os contratos tinham início, expiravam e não eram tomadas as devidas providências para que novos contratos fossem efetuados mediante prévia licitação, ou para que a própria Administração assumisse a prestação dos serviços. Ato contínuo, contratos expiravam e outros eram firmados, em um ciclo interminável, que se tornou rotina do período, o que afasta o caráter emergencial alegado".
Além disso, a unidade técnica afirma que 
"Como bem lembrado no voto condutor atacado, algumas das dispensas de licitação realizadas pelo município foram invalidadas em ação popular julgada procedente pela Justiça do Estado do Paraná, conforme, por exemplo, na sentença proferida no processo 0001388-86.2012.8.16.0036, de 2/2/2018, ainda em trâmite na comarca de São José dos Pinhais, cujo trecho transcrito evidenciam que a emergência que se fazia presente à época das dispensas não era real, mas ficta, resultado da protelação do devido procedimento licitatório e da convocação dos candidatos aprovados no concurso público alusivo ao Edital 74/2010". (Grifo nosso) 
Outro ponto trazido pela Serur, que demonstra que as dispensas de licitação não decorreram das supostas emergências existentes no município, refere-se às diversas manifestações da Coordenadoria do Sistema de Controle Interno da Prefeitura (CSCI) , dirigidas à administração municipal à época, a respeito das irregularidades nas contratações sob comento, em especial, da incapacidade da empresa contratada e dos fundamentos para as contratações emergenciais (peça 27, p. 17-20) .
No que concerne à alegação de que a responsabilização pelas inexecuções parciais dos contratos não deveria recair sobre o ex-prefeito (agente político) , mas sim sobre seus subordinados, o Sr. Ivan Rodrigues traz novamente os argumentos de que: os serviços contratados eram recebidos por uma comissão de servidores da secretaria municipal competente (no caso, a Secretaria da Saúde) , os quais deveriam ter sido responsabilizados pelo TCU; em julgados similares o TCU excluiu os agentes políticos; a comissão autorizou as liquidações e pagamentos de despesas porque existiam documentos que comprovavam a regular execução dos serviços; e a ausência de documentos comprobatórios não pode levar à conclusão de que não havia controle da execução dos serviços.
Apesar da jurisprudência desta Corte variar a respeito da responsabilização de ex-prefeitos de acordo com o caso concreto, neste caso sob análise fica patente que o recorrente teve responsabilidade sobre as irregularidades identificadas por este Tribunal. Inclusive, consta expressamente da sentença do processo judicial 0001388-86.2012.8.16.0036 (peça 210, p. 8) :
Nem há como Ivan Rodrigues escusar o problema a pretexto de que as atribuições do cargo seriam inúmeras. Ora, o problema em debate envolve tema sensível à gestão municipal, inclusive por ter sido tema de campanha eleitoral. Ademais, todas as tratativas relacionadas acerca da consolidação das dispensas aconteciam no gabinete do Prefeito Municipal, com a presença do Secretário Municipal de Saúde e o Diretor Geral do Hospital. (Grifo no original) 
Quanto ao argumento de que a ausência de documentos comprobatórios não pode levar à conclusão de que não havia controle da execução dos serviços, reforço os entendimentos anteriores de que o responsável não apresentou documentos capazes de comprovar a correta aplicação dos recursos repassados ao município. 
A jurisprudência deste Tribunal é no sentido de que:
Para comprovar a boa e regular aplicação de recursos públicos transferidos por força de convênios celebrados com a União, não basta a simples apresentação da prestação de contas do ajuste. É imprescindível que o responsável evidencie, por meio de documentos idôneos, que o objeto do convênio foi efetivamente executado com os valores recebidos. Tal evidenciação só se dá mediante inequívoca comprovação da existência de nexo de causalidade entre a fonte de receita e os gastos para consecução do objeto do ajuste. Assim, é imperioso que, com os documentos apresentados com vistas a comprovar o bom emprego dos valores públicos, seja possível constatar que eles foram efetivamente utilizados no objeto pactuado, de acordo com os normativos legais e regulamentares vigentes. (Acórdão 6098/2017-TCU-Primeira Câmara, Relator: Min. Benjamin Zymler, constante da 'Jurisprudência Selecionada') (Grifo nosso) 
Apesar da jurisprudência acima referir-se a convênios, ela é válida para todas as transferências de recursos da União a outros entes federativos em todas as formas de ajustes (convênios, repasses fundo a fundo, transferências voluntárias, etc.) .
Ressalto que na fiscalização dos gastos públicos, privilegia-se, como princípio básico, a inversão do ônus da prova de maneira que cabe ao gestor comprovar a regular aplicação dos recursos públicos sob sua responsabilidade, em conformidade com o art. 70, parágrafo único, da Constituição Federal e art. 93 do Decreto-Lei 200/1967, c/c o art. 66 do Decreto 93.872/1986.
No que tange ao argumento de que não houve superfaturamento nos pagamentos e que os serviços foram devidamente prestados, o recorrente informa novamente que: a relatora a quo não analisou o resultado da auditoria independente anexada aos autos; o valor do BDI calculado pelos auditores do TCU está incorreto; e não foi considerada no cálculo do BDI a emergência das contratações.
Tendo em vista que esses questionamentos já foram objetos de diversas análises deste Tribunal no âmbito destes autos, transcrevo a seguir, por considerá-los suficientes ao enfrentamento, trechos do voto condutor do Acórdão 10867/2018-TCU-Segunda Câmara (peça 281) , de relatoria da Min. Ana Arraes, por intermédio do qual esta Corte julgou embargos de declaração interpostos pelo ora recorrente: 
7.	Em relação aos cálculos que resultaram no débito imputado, determinei, por duas vezes, o retorno do processo à Secretaria de Controle Externo no Estado do Paraná - Secex/PR para melhor quantificá-lo, principalmente porque não seria devido imputar aos responsáveis a obrigação de restituir a totalidade dos valores pagos no âmbito de cada contrato impugnado com recursos federais (R$ 8.210.270,05) , como restou claro nos despachos às peças 125 e 139. Isso levou à redução do débito para o total de R$ 3.169.009,87 (R$ 1.882.894,46 referentes aos indícios de superfaturamento decorrentes de sobrepreço nos encargos sociais e BDI e R$ 1.286.115,41 relativos aos indícios de pagamentos além da previsão contratual e sem prova da realização dos serviços) .
8.	Na instrução à peça 130 (transcrita parcialmente no item 3 do relatório e citada no item 8 do voto) , a unidade técnica elaborou estudo detalhado para indicar os índices de encargos sociais e BDI que deveriam ser considerados no cálculo do superfaturamento, a partir de análise da planilha apresentada pela própria empresa contratada, ou seja, a partir da própria realidade das contratações. Desse modo, por sua adequação, os novos índices calculados pela unidade técnica foram referendados no despacho à peça 139, indicando-se, inclusive, que o novo BDI refletia parâmetro oficial e era mais benéfico aos responsáveis.
9.	A respeito do assunto, vale mencionar trechos da instrução à peça 199, que examinou alegações de defesa do ora embargante e da empresa contratada, pois bem demonstram que não houve omissão no ponto (item 2, alínea "a", deste voto) :
"Alegações de defesa do ex-prefeito Sr. Ivan Rodrigues (peça 181) 
Encargos Sociais e BDI (p. 2-3) 
9.	Mas quais seriam e como seriam determinados os percentuais 'adequados'? A instrução do TCU menciona que seriam aqueles calculados na Peça 130, correspondentes a 83,63% a título de encargos sociais e 17.83% a título de BDI.
Socorrendo-se à Peça 130 - despacho da Relatora - infere-se que nenhum cálculo há para determinar a origem dos percentuais 'adequados', mas somente despacho endossando os valores então apontados (sem grifo no original) :
 (...) 
Não há como saber qual foi a Instrução que analisou minuciosamente as parcelas que poderiam ser consideradas para compor as rubricas de encargos sociais e de BDI utilizadas na determinação das supostas irregularidades. 
Exame das alegações de defesa - Encargos Sociais e BDI
10.	Ao contrário do que se alega, os critérios adotados para a determinação dos índices de encargos sociais e BDI foram exaustivamente demonstrados na instrução de peça 130. O cálculo dos encargos sociais foi sintetizado no quadro do item 87, enquanto que o do BDI, no item 97 daquela instrução.
11.	Desse modo, concluo que a alegação é improcedente.
Composição dos Encargos Sociais e BDI (p. 4) 
12.	Embora a estrutura básica de formação de referidos encargos seja fixa, alguns componentes variam de empresa para empresa, conforme variáveis históricas da empresa, natureza dos serviços prestados e especialmente quanto à taxa de administração e ao lucro pretendido.
Exame das alegações de defesa - Composição dos Encargos Sociais e BDI
13.	Partindo de uma observação, em tese, correta, a defesa chegou apressadamente a uma conclusão infundada, já que não esclareceu quais seriam, no seu entender, os componentes dos custos que não se ajustariam aos valores considerados por esta Secex/PR, nem tampouco explicou quais seriam afinal os valores corretos. Desse modo, a alegação não passa de especulação teórica desprovida de demonstração verificável no caso concreto.  (destaquei) 
14.	Assim, concluo que a alegação é improcedente.
 (...) 
Alegações de defesa da empresa contratada BMJ Service Ltda. (peça 172) 
 (...) 
BDI e encargos sociais (p. 26 e 28) 
61.	A empresa adota como um BDI máximo de 35,00%, podendo variar para menos conforme a tipicidade do serviço e o risco do negócio, principalmente em contratos do tipo emergencial. (p. 28) 
Tributos sobre o Faturamento: Encargos sociais: 110%. (p. 26) 
Exame das alegações de defesa - BDI e encargos sociais (p. 28) 
62.	Recorde-se preliminarmente os termos do despacho da Ministra Relatora Ana Arraes de 22/2/2016 (peça 125) :
'4. (...) É pertinente que a Secex/PR examine e justifique a correção, ou não, das parcelas e/ou percentuais trazidos pela defesa, que chegam ao valor de 110% de encargos sociais e 35% de BDI, esclarecendo as parcelas e/ou percentuais que devem ser impugnados na defesa apresentada (págs. 24/36 da peça 67) , relativos ao cálculo desses itens, atentando, inclusive, para hipótese de haver particularidades nesses percentuais pelo fato de a contratação ser emergencial, o que pode torná-la mais onerosa.' 
63.	Em atenção à determinação acima, o processo foi encaminhado à Secex/PR, que elaborou extenso e detalhado estudo demonstrativo dos índices corretos, conforme instrução de peça 130.  
64.	Depois disso, a Relatora solicitou (no despacho de peça 133) parecer do Ministério Público junto ao TCU. Por sua vez, o MP aprovou os índices de BDI e encargos propostos pela unidade técnica, no despacho de peça 134.
65.	Finalmente a Ministra aprovou o parecer técnico da Secex/PR (despacho de peça 139) , nos seguintes termos:
'4. Nova instrução analisou minuciosamente as parcelas que poderiam ser consideradas para compor as rubricas de encargos sociais e de BDI. Nesse ponto, endosso os percentuais de 83,63% de encargos sociais, calculado pela unidade técnica, e de 17,83% de BDI, adotado pela Secretaria de Logística e Tecnologia da Informação do Ministério do Planejamento, Orçamento e Gestão - SLTI/MP, por ser um índice oficial e mais benéfico para os responsáveis, como recomenda o princípio da prudência.'
66.	Considerando todo o exposto e haja vista que a defesa não trouxe notícia de nenhum fato novo que pudesse justificar a revisão do entendimento já ratificado pela Ministra Relatora, concluo que a alegação é meramente protelatória e, portanto, não merece ser acolhida." (Grifos no original) 
O argumento de que a relatora a quo não considerou o relatório da auditoria independente também havia sido enfrentado no mesmo voto condutor acima mencionado, in verbis:
10.	Quanto à petição à peça 135 e especialmente ao parecer técnico elaborado pela Ebrape (peça 138, p. 189/261) , registro que, embora não tenha feito expressamente referência a eles no voto que proferi, seu conteúdo bem como o dos demais documentos inseridos nas peças 135/8 não passaram despercebidos na análise que efetuei para firmar juízo sobre a irregularidade das presentes contas. 
11.	Prova disso está no item 39 do voto, onde mencionei os trabalhos da auditoria independente contratada pelo município que concluíram pela existência de pagamentos a maior à empresa B. M. J. Service Ltda. no montante de cerca de R$ 22 milhões (cópias juntadas às peças 136, p. 247/85, 137, p. 1/327, e 138, p. 1/160) .
12.	De fato, os documentos às peças 135/8 foram apresentados pelo ex-prefeito em período anterior ao exame efetuado pela unidade técnica (instrução à peça 144) que resultou nas novas citações dos responsáveis. Destarte, por não cogitar prejuízo ao exercício dos direitos à ampla defesa e ao contraditório, não teci maiores considerações sobre a documentação na oportunidade da apreciação deste processo pelo Colegiado.
13.	Entretanto, a fim de dissipar qualquer dúvida sobre o ponto, destaco que a metodologia utilizada pela unidade técnica para o cálculo do débito foi distinta da empregada pelo Ministério Público do Estado do Paraná - MPE, a qual foi objeto de críticas pela Ebrape no parecer contratado pelo ex-prefeito. No mais, esse parecer, em suma, focou tópicos utilizados na defesa do responsável. O seguinte trecho das considerações finais integrantes do parecer evidencia a situação:
"Em relação à suposta alegação de prejuízos causados ao erário, restou claro que o trabalho apresentado pelo Ministério Público foi míope ao adotar como referencial para seu recálculo propostas paradigmas que não refletem adequadamente os parâmetros praticados pelo mercado para serviços de mesma natureza e risco.
Portanto, não subsistindo os argumentos, as propostas e as premissas adotadas pelo Ministério Público para caracterizar alegado superfaturamento, também não subsiste o suposto prejuízo ao erário Municipal, de mais de R$ 40 milhões de reais, como faz crer o Parquet. 
Não obstante, deve-se frisar que a Prefeitura de São José dos Pinhais já tomou todas as medidas cabíveis para apuração e repressão de eventuais irregularidades, uma vez que determinou a abertura de sindicância (Portaria n.º 8.599/11) , contratou empresa especializada para promover auditoria independente em todos os contratos firmados para prestação de serviços na área de saúde, ao mesmo tempo em que ingressou com todas as medidas necessárias visando a declaração de nulidade dos contratos firmados para prestação de serviços médicos na área da saúde que venham a apresentar alguma irregularidade, bem como o eventual ressarcimento do erário."
	Ante o exposto, sendo improcedentes os argumentos recursais, VOTO que o Tribunal adote a deliberação que ora submeto a este Colegiado no sentido de conhecer e negar provimento a este recurso de reconsideração.
TCU, Sala das Sessões Ministro Luciano Brandão Alves de Souza, em 17 de novembro de 2020.
Ministro JOÃO AUGUSTO RIBEIRO NARDES 
Relator